ACORDAO-COMPLETO-2339926

ACÓRDÃO 51/2019 ATA 1/2019 - PLENÁRIO

VISTOS, relatados e discutidos estes autos da Tomada de Contas Especial decorrente da conversão do TC-Processo 016.549/2016-3, que cuidou de Representação oferecida pela Procuradoria da República no Estado do Ceará noticiando possíveis irregularidades em contratações envolvendo o Município de Pentecoste/CE e a empresa Atlanta Locação de Veículos e Serviços Ltda. com recursos do Programa Nacional de Apoio ao Transporte Escolar - Pnate, durante os anos de 2008 a 2011.
       ACORDAM os Ministros do Tribunal de Contas da União, reunidos em Sessão do Plenário, ante as razões expostas pelo Relator, em: 
        9.1. nos termos dos arts. 1º, inciso I, 16, inciso III, alíneas b e c, 19, caput, da Lei 8.443/1992, julgar irregulares as contas dos Srs. João Bosco Pessoa Tabosa, Carlos Henrique Moreira da Costa Alves, Francisco Aloisio Lino Alves, Daniel Vasconcelos Lima, e da empresa Atlanta Locação de Veículos e Serviços Ltda., condenando-os, em solidariedade, ao pagamento das quantias originais, abaixo discriminadas, com a fixação do prazo de 15 (quinze) dias, a contar das notificações, para comprovarem, perante o Tribunal (artigo 214, inciso III, alínea a do Regimento Interno) , o recolhimento da dívida aos cofres do Fundo Nacional de Desenvolvimento da Educação, atualizada monetariamente e acrescida dos juros de mora, calculados a partir da data indicada, até a data do efetivo recolhimento, na forma prevista na legislação em vigor:
	Data
	Valor (R$) 

	17/7/2009
	119.300,00

	9/10/2009
	89.128,00

	10/11/2009
	29.000,00

	10/12/2009
	30.000,00

	13/9/2010
	30.000,00

	8/10/2010
	144.000,00

	1º/11/2010
	66.000,00

	10/12/2010
	138.639,84

        9.2. aplicar aos Srs. João Bosco Pessoa Tabosa, Carlos Henrique Moreira da Costa Alves, Francisco Aloisio Lino Alves, Daniel Vasconcelos Lima, e à empresa Atlanta Locação de Veículos e Serviços Ltda., de forma individual, a multa prevista nos artigos 19, caput, e 57 da Lei 8.443/1992, no valor de R$ 100.000,00 (cem mil reais) , fixando-lhes o prazo de 15 (quinze) dias, a contar da notificação, para que comprovem, perante o Tribunal (artigo 214, inciso III, alínea a, do Regimento Interno) , o recolhimento da dívida aos cofres do Tesouro Nacional, atualizada monetariamente desde a data do presente Acórdão até a do efetivo recolhimento, se for paga após o vencimento, na forma da legislação em vigor;
        9.3. autorizar, caso requerido, nos termos do art. 26 da Lei 8.443/1992, c/c o art. 217 do Regimento Interno/TCU, o parcelamento da dívida em até 36 (trinta e seis) parcelas mensais e sucessivas, sobre as quais incidirão os correspondentes acréscimos legais (débito: atualização monetária e juros de mora; multa: atualização monetária) , esclarecendo aos responsáveis que a falta de pagamento de qualquer parcela importará no vencimento antecipado do saldo devedor, sem prejuízo das demais medidas legais;
        9.4. autorizar, desde logo, a teor do art. 28, inciso II, da Lei 8.443/1992, a cobrança judicial das dívidas, caso não atendidas as notificações;
        9.5. declarar a inidoneidade da empresa Atlanta Locação de Veículos e Serviços Ltda. para participar de licitação com a Administração Pública Federal, com fulcro no art. 46 da Lei 8.443/1992, pelo prazo de 3 (três) anos;
        9.6. enviar cópia deste Acórdão à Procuradoria da República no Estado do Ceará, nos termos do § 7° do art. 209 do Regimento Interno do TCU, para a adoção das medidas que entender cabíveis, bem como ao Sr. Francisco de Araújo Macedo Filho, Procurador da República no Estado do Ceará, em atenção à Representação objeto do TC-Processo 016.549/2016-3, apensa a estes autos.

Tomada de contas especial decorrente da conversão de representação oferecida pela Procuradoria da República no Estado do Ceará noticiando possíveis irregularidades na aplicação de recursos do Programa Nacional de Apoio ao Transporte Escolar  Pnate, durante os anos de 2008 a 2011.

Município de Pentecoste/CE.

3. Responsáveis: Atlanta Locação de Veículos e Serviços Ltda. (10.330.329/0001-74), Carlos Henrique Moreira da Costa Alves (XXX.429.143-XX), Daniel Vasconcelos Lima (XXX.712.503-XX), Francisco Aloisio Lino Alves (XXX.115.343-XX) e João Bosco Pessoa Tabosa (XXX.803.403-XX).

13.1. Ministros presentes: José Mucio Monteiro (Presidente), Augusto Nardes, Raimundo Carreiro e Bruno Dantas.
13.2. Ministros-Substitutos convocados: Marcos Bemquerer Costa (Relator) e André Luís de Carvalho.

ACORDAO-COMPLETO-2382500

Acórdão 2705/2019 - Plenário

ACORDAO-COMPLETO-2402793

Acórdão 678/2020 - Plenário

ACORDAO-COMPLETO-2393289

Acórdão 222/2020 - Plenário

João Bosco Pessoa Tabosa

MARCOS BEMQUERER

Trata-se da Tomada de Contas Especial decorrente da conversão, por força do Acórdão 10874/2016-TCU-Segunda Câmara (peça 4) , prolatado nos autos do TC-Processo 016.549/2016-3, que cuidou de Representação oferecida pela Procuradoria da República no Estado do Ceará noticiando possíveis irregularidades em contratações envolvendo o Município de Pentecoste/CE e a empresa Atlanta Locação de Veículos e Serviços Ltda. com recursos do Programa Nacional de Apoio ao Transporte Escolar - Pnate, durante os anos de 2008 a 2011.
2.	Transcrevo a seguir, com os devidos ajustes de forma, a instrução da Secex/CE por meio da qual o presente feito é analisado (peça 80) :
"HISTÓRICO
I. Instrução do processo de Representação
3. Objetivando a contextualização dos fatos, considera-se oportuna a exposição, de forma sintética, das análises levadas a efeito na instrução técnica alusiva ao processo de Representação originador da presente TCE (peça 2) , com destaque para os aspectos a seguir:
I.1. Irregularidades denunciadas 
3.1. As irregularidades informadas na denúncia anônima [que originou o encaminhamento da Representação pelo MPF ao TCU] foram, em síntese, as seguintes: 
3.1.1. A empresa Atlanta ganhou a licitação para prestar serviço de transporte escolar de alunos nos anos de 2008-2011 no município de Pentecoste/CE pagos com recursos provavelmente transferidos do Pnate, porém, o que se vê no município é a contratação direta de carro (paus-de-arara, D20 etc.) de moradores da própria comunidade para transportar os alunos, ou seja, a empresa ganha a licitação para realizar o transporte, sendo que, formalmente, os donos de carro seriam empregados ou prestadores de serviço da empresa vencedora, sem nunca ao menos terem conhecido seu empregador, muito menos o conhecimento de que ele existe.
3.1.2. Em reclamações trabalhistas contra a empresa Atlanta Ltda., não se tem conseguido notificá-la para comparecer às audiências, apesar de esta ter sido procurada no endereço constante do site da Receita Federal e constar no Portal da Transparência o seu nome relacionado com diversos municípios.
3.2. A instrução inicial do processo original de Representação no TCU (peça 3 do TC Processo 016.549/2016-3) sugeriu ao Tribunal o seu conhecimento, e, no mérito, considerá-la prejudicada, propondo determinação ao Fundo Nacional de Desenvolvimento da Educação (FNDE) para apurar as irregularidades identificadas, e, por fim, o arquivamento do feito. 
3.3. Todavia, ao reexaminar a matéria, constatou-se que o processo contém elementos suficientes que apontam para o cometimento de irregularidades graves na aplicação de recursos do Pnate, nos anos de 2008 a 2011, transferidos pelo FNDE à Prefeitura Municipal de Pentecoste/CE, no caso a contratação de empresa 'fantasma' ou 'de fachada' e indício de fraude na lavratura de contrato social, as quais impõem ao Tribunal imediata adoção de medidas objetivando a apuração dos fatos e a responsabilização dos que deram causa às irregularidades.
3.4. É latente o interesse público na apuração dos fatos alegados, tendo em vista que: (i) o prefeito de Pentecoste/CE não se manifestou nos autos dos processos instaurados no âmbito do Ministério Público Federal (MPF) ; (ii) a Prefeitura de Pentecoste/CE celebrou contrato com empresa 'fantasma' ou 'de fachada', no caso a Atlanta Locação de Veículos e Serviços Ltda. (CNPJ 010.330.329/0001-74) , [configurando] fraude na lavratura de aditivo ao contrato social da empresa; (iii) o representante é o MPF, que, dentre suas funções, compete a defesa do patrimônio público e social (art. 5º, III, alínea 'b', da Lei Complementar 75/1993) .
I.2. Relação contratual com empresa 'fantasma' ou 'de fachada'
3.5. Do cruzamento de informações extraídas de bases de dados oficiais, constatou-se a existência de informações suficientes que apontam para a ocorrência de fraude na constituição social da empresa Atlanta Locação de Veículos e Serviços Ltda. (CNPJ 10.330.329/0001-74) e para a configuração de empresa 'fantasma' ou 'de fachada'.
3.6. Em pesquisa realizada nos dados da Relação Anual de Informações Sociais (Rais - relatório de informações socioeconômicas solicitado pelo Ministério do Trabalho e Emprego às pessoas jurídicas e outros empregadores anualmente, instituída pelo Decreto 76.900/1975) , nos exercícios de 2009 a 2011, verificou-se que a empresa Atlanta Locação de Veículos e Serviços Ltda. declarou não possuir empregados (peça 7) .
3.7. Paralelamente, verificou-se, a partir da extração de dados constantes do Portal da Transparência dos Municípios pertencente ao Tribunal de Contas dos Municípios do Estado do Ceará (TCM-CE) (http://www.tcm.ce.gov.br/transparencia/) , que a empresa Atlanta Ltda. manteve, nos anos de 2009 a 2011, diversas relações contratuais com prefeituras municipais no Estado do Ceará, que lhe permitiram receber o montante de R$ 11.937.661,22 dos cofres municipais nos três anos, em geral relacionados à execução de serviços de locação de veículos e de engenharia destinados à reforma ou construção.
3.8. Dados do aludido portal público registram, também, que a empresa Atlanta participou de 11 licitações realizadas pela Prefeitura Municipal de Pentecoste/CE, tendo sido sagrada vencedora em três delas, uma para execução de serviços de frete de veículo, destinado ao transporte de professores e estudantes da rede municipal de ensino público (Licitação 2008.12.15.01) , no valor orçado de R$ 1.300.000,00; outra destinada a execução de serviços de engenharia para reforma do clube municipal (Licitação 2009032001-ADM) , no valor orçado de R$ 80.000,00; e a terceira para execução de serviços de engenharia para reforma e adaptação de sala para instalação e funcionamento de computadores na Escola Francisco Sá (Licitação 2009060101-FME) , no valor orçado de R$ 80.000,00.
3.9. Dos R$ 11.937.661,22 recebidos pela empresa Atlanta Ltda. de prefeituras cearenses, R$ 2.713.792,40 foram pagos pela Prefeitura de Pentecoste/CE (recursos do Pnate e de outras fontes) , proporcionando figurar como o segundo município que mais manteve relações contratuais com a empresa Atlanta Locação de Veículos e Serviços Ltda., inferior apenas à Prefeitura Municipal de Parambu/CE, que, pelos dados do sítio http://www.tcm.ce.gov.br/transparencia/, pagou à aludida empresa, nos anos de 2009 a 2011, o montante de R$ 4.527.840,23. Ademais, dados do referido portal registram que, a partir de 2012, a empresa Atlanta não mais recebeu por pagamentos realizados por prefeituras cearenses. 
3.10. Do exame do contrato social da empresa Atlanta (peça 6, p. 46-54) , verificou-se, no segundo aditivo, assinado em 6/1/2014, a saída da sociedade dos Srs. Carlos Henrique Moreira da Costa Alves (CPF XXX.429.143-XX) , Francisco Aloisio Lino Alves (CPF XXX.115.343-XX) e Daniel Vasconcelos Lima (CPF XXX.712.503-XX) , este último tendo ingressado como sócio da empresa em 3 de outubro de 2008  (conforme primeiro termo aditivo ao contrato social - peça 6, p. 50-52) , e a entrada do sócio administrador Sr. Francisco da Silva Barbosa (CPF XXX.291.993-XX) , o qual, segundo o instrumento, foi declarado como possuidor da integralidade do capital social da empresa a partir da referida data.
3.11. Em pesquisa no Sistema de Controle de Óbito (Sisob/Dataprev) , verificou-se, quanto ao CPF do Sr. Francisco da Silva Barbosa (CPF XXX.291.993-XX) , que há registro de falecimento, ocorrido em 7/6/2013 (peça 8) , e (...) a inclusão em duas sociedades empresariais, sendo uma a Atlanta e a outra a empresa Rio Sul Locadora de Veículos e Serviços Ltda. (CNPJ 10.699.450/0001-78) , constando, naquele sistema, a inclusão em 23/5/2014 e 22/7/2014, respectivamente (peça 9) , o que configura indício de fraude na constituição societária das aludidas empresas.
3.12.	Há registros na Relação Anual de Informações Sociais (Rais) de que o Sr. Carlos Henrique Moreira da Costa Alves (CPF XXX.429.143-XX) , sócio majoritário quando da constituição da empresa Atlanta Ltda. (99% do capital social) até janeiro de 2014, exerceu, na mesma época (anos de 2008 a 2014) , atividades assalariadas nos cargos de colorista têxtil, porteiro de edifícios e vendedor de comércio varejista, nas empresas Atacadão Bahamas Ltda. (CNPJ 10.784.744/0001-06) e CSN Centro de Serviços do Nordeste Ltda. (CNPJ 05.487.219/0001-80) , com ganhos mensais da ordem de R$ 500,00 a R$ 800,00 (peça 10) . 
3.13. Ainda na Rais (peça 11) , verificou-se que, em 2011, o sócio Sr. Daniel Vasconcelos Lima (CPF XXX.712.503-XX) trabalhou em outras empresas com salário mais elevado (ganhos mensais médios da ordem de R$ 2.300,00 a R$ 4.900,00, exercendo funções de assistente administrativo (2009 e 2010) , técnico em administração (2011) , analista de suporte computacional (2011 e 2012) , e engenheiro civil (2012 a 2014) , nas empresas CMC Serviços Terceirizados Ltda. (CNPJ 04.654.060/0001-89) , Criart Serviços de Terceirização de Mão de Obra Ltda. (CNPJ 07.783.832/0001-70) e Skyserv Locação de Mão de Obra Ltda. (CNPJ 04.271.959/0001-12) .
3.14. Restaram evidenciados no presente caso:
3.14.1. A expressividade dos valores recebidos das prefeituras cearenses pela empresa Atlanta Locação de Veículos e Serviços Ltda. (CNPJ 10.330.329/0001-74) , nos anos de 2009 a 2011, relacionados à execução de serviços de locação e frete de veículos, e de engenharia (da ordem de R$ 11.937.661,22) .
3.14.2. Os registros na Rais atinentes à inexistência de vínculos empregatícios na empresa Atlanta Locação de Veículos e Serviços Ltda. (CNPJ 10.330.329/0001-74) nos anos de 2009 a 2011.
3.14.3. O exercício concomitante (anos de 2008 a 2014) , pelo sócio majoritário Sr. Carlos Henrique Moreira da Costa Alves (CPF XXX.429.143-XX) , de atividade assalariada com ganhos mensais da ordem de R$ 500,00 a R$ 800,00, nas empresas Atacadão Bahamas Ltda. (CNPJ 10.784.744/0001-06) e CSN Centro de Serviços do Nordeste Ltda. (CNPJ 05.487.219/0001-80) .
3.14.4. O exercício concomitante (anos de 2008 a 2014) , pelo sócio Sr. Daniel Vasconcelos Lima (CPF XXX.712.503-XX) , de atividade assalariada com ganhos mensais da ordem de R$ 2.300,00 a R$ 4.900,00, nas empresas CMC Serviços Terceirizados Ltda. (CNPJ 04.654.060/0001-89) , Criart Serviços de Terceirização de Mão de Obra Ltda. (CNPJ 07.783.832/0001-70) e Skyserv Locação de Mão de Obra Ltda. (CNPJ 04.271.959/0001-12) .
3.14.5. O ingresso, no quadro societário da empresa Atlanta, a partir de 6/1/2014, de sócio administrador falecido (100% do capital social) , no caso o de cujus Francisco da Silva Barbosa (CPF XXX.291.993-XX) , e a saída da sociedade dos demais sócios.
3.15. Portanto, verifica-se que as informações noticiadas na denúncia anônima estão aderentes às evidências descritas, que, em conjunto, apontam para a configuração de utilização fraudulenta de pessoa jurídica, no caso a contratação, pela Prefeitura Municipal de Pentecoste/CE, de uma empresa 'fantasma' ou 'de fachada', para a execução das despesas do Pnate nos anos de 2009 a 2011, fato que inviabiliza o estabelecimento do nexo de causalidade entre os recursos federais transferidos e o objeto executado, suficiente para macular a comprovação da boa e regular aplicação dos recursos do Pnate sob exame no presente processo.
I.3. Manifestação conclusiva
3.16.	Da consulta ao Portal da Transparência do Governo Federal (http://www.portaltransparencia.gov.br/) , verificou-se que a Prefeitura Municipal de Pentecoste/CE recebeu do FNDE, nos anos de 2009 a 2011, recursos do Programa Nacional de Transporte Escolar (Pnate) , no montante respectivamente de R$ 265.904,47, R$ 401.838,69 e R$ 383.499,94 (peça 12) .
3.17. A configuração de contratação de empresa 'fantasma' ou de 'fachada' no âmbito da aplicação das despesas dos recursos públicos federais transferidos por força do Pnate à Prefeitura Municipal de Pentecoste/CE, nos anos de 2009 a 2011, bem como a constatação da ocorrência de fraude na lavratura do segundo termo aditivo ao contrato social da empresa Atlanta Locação de Veículos e Serviços Ltda. (CNPJ 10.330.329/0001-74) , em vista da inclusão de sócio falecido e exclusão dos demais integrantes da sociedade, configuram irregularidades graves com magnitude suficiente a macular as contas do Pnate, as quais impõem ao Tribunal a imediata conversão dos autos em tomada de contas especial, nos termos do art. 252 do RI-TCU, de modo a possibilitar a apuração dos fatos irregulares, a quantificação do dano, a identificação dos responsáveis solidários e a obtenção do respectivo ressarcimento.
3.18.	Quanto à atribuição de responsabilidade, entende-se que, além do prefeito municipal de Pentecoste/CE que geriu os recursos do Pnate nos anos de 2009 a 2011, no caso o Sr. João Bosco Pessoa Tabosa (CPF XXX.803.403-XX) , a quem cabe comprovar a boa e regular aplicação dos recursos em tela, deve a empresa responder solidariamente, nos termos do art. 16, § 2º, alínea 'b', da Lei 8.443/1992.
3.19.	Nesse caso, tendo em vista a constatação de fraude na lavratura do segundo termo aditivo ao contrato social da empresa Atlanta Locação de Veículos e Serviços Ltda. (CNPJ 10.330.329/0001-74) , com a saída de todos os sócios e inclusão de sócio falecido, impõe-se, ao TCU, a desconsideração da personalidade jurídica da empresa, de modo a possibilitar atingir os verdadeiros responsáveis na empresa Atlanta Ltda. que, juntamente com o prefeito municipal, deram causa aos atos tidos como irregulares, nos termos do art. 50 do Código Civil, e dos Acórdão 2677/2013-TCU-Plenário, 5764/2015-TCU-1ª Câmara, e 3453/2015-TCU-1ª Câmara:
Acórdão 2677/2013-TCU-Plenário
Salvo em situações excepcionais previstas em leis especiais, somente é possível a desconsideração da personalidade jurídica quando verificado o desvio de finalidade (Teoria Maior Subjetiva da Desconsideração) , caracterizado pelo ato intencional dos sócios de fraudar terceiros com o uso abusivo da personalidade jurídica, ou quando evidenciada a confusão patrimonial (Teoria Maior Objetiva da Desconsideração) , demonstrada pela inexistência, no campo dos fatos, de separação entre o patrimônio da pessoa jurídica e os de seus sócios (STJ REsp 1325663/SP) .
3.20. Os elementos constantes do processo sob exame, no caso a peça inicial da representação informativa da ocorrência de irregularidades na aplicação de recursos do Pnate transferidos pelo FNDE à Prefeitura de Pentecoste/CE, e as tabelas construídas com base em dados extraídos de consultas aos domínios públicos Portal da Transparência dos Municípios pertencente ao TCM/CE (http://www.tcm.ce.gov.br/transparencia/) , Relação Anual de Informações Sociais (Rais) , Sistema de Controle de Óbito (Sisob/Dataprev) , Sistema CPF da Secretaria da Receita Federal, e o exame técnico efetuado, configuram-se suficientes a se propor ao Tribunal:
 (i) a admissibilidade do feito, tendo em vista o preenchimento dos requisitos cumulativos estabelecidos nos arts. 235 e 237, inciso I, do RI-TCU, e no art. 103, § 1º, da Resolução-TCU 259/2014;
 (ii) a conversão do processo em tomada de contas especial, nos termos do art. 252, do RI-TCU, tendo em vista a configuração de utilização fraudulenta de pessoa jurídica, no caso a contratação, pela Prefeitura Municipal de Pentecoste/CE, de uma empresa 'fantasma' ou 'de fachada', para a execução das despesas do Pnate nos anos de 2009 a 2011, fato que inviabiliza, em princípio, o estabelecimento do nexo de causalidade entre os recursos federais transferidos e o objeto executado;
 (iii) a desconsideração da personalidade jurídica da empresa Atlanta Locação de Veículos e Serviços Ltda. (CNPJ 10.330.329/0001-74) , nos termos do art. 50 do Código Civil, e dos Acórdão 2677/2013-TCU-Plenário, 5764/2015-TCU-1ª Câmara, e 3453/2015-TCU-1ª Câmara, de modo a possibilitar atingir os verdadeiros responsáveis na empresa Atlanta que, junto com o prefeito municipal, deram causa aos atos tidos como irregulares;
 (iv) o encaminhamento da deliberação que vier a ser proferida, do voto e do relatório que o fundamentarem, ao representante;
 (v) o arquivamento e o apensamento definitivo do processo, nos termos do art. 169, inciso I, do RI-TCU.
II. Conversão do processo de Representação em Tomada de Contas Especial (Acórdão 10.874/2016 - TCU - 2 ª Câmara) 
4. O Acórdão 10.874/2016 - TCU - 2 ª Câmara (peça 4) proferido no mencionado processo de Representação (TC Processo 016.549/2016-3) teve o seguinte teor:
' (...) com fundamento nos arts. 143, incisos III e V, alínea a, 235 e 237, inciso I, do Regimento Interno/TCU, em conhecer da presente representação, e, com base nos arts. 11 e 47, caput, da Lei 8.443/1992, em converter os autos em Tomada de Contas Especial, para realização, em preliminar, das diligências necessárias à completa apuração dos fatos irregulares, da quantificação do dano e da identificação dos responsáveis, devendo, posteriormente, a Secex/CE reinstruir os autos e enviá-los ao Relator com as propostas de audiências e/ou citações dos responsáveis.'
III. Instrução técnica inicial da TCE
5. A instrução técnica inicial da presente tomada de contas especial (peça 26) traz, em síntese, os seguintes registros:	
5.1. O portal do Fundo Nacional de Desenvolvimento da Educação (FNDE) , autarquia vinculada ao Ministério da Educação, fornece os seguintes valores transferidos ao município de Pentecoste/CE à conta do Programa Nacional de Apoio ao Transporte do Escolar (Pnate) durante os exercícios de 2009 a 2011 (peça 12) , creditados na conta-corrente 14.294-8, Agência 962, do Banco do Brasil:
EXERCÍCIO: 2009 (Total: R$ 265.904,47) 
	Data pagto.
	OB
	Valor (R$) 
	Programa

	23/abr/2009
	600014
	1.594,45
	Transporte Escolar - Pnate - Educação Infantil

	23/ abr /2009
	600031
	19.526,07
	Transporte Escolar - Pnate - Ensino Fundamental

	23/ abr /2009
	600083
	8.424,41
	Transporte Escolar - Pnate - Ensino Médio

	30/ abr /2009
	600138
	19.526,07
	Transporte Escolar - Pnate - Ensino Fundamental FUNDAMENTAL

	30/ abr /2009
	600140
	8.424,41
	Transporte Escolar - Pnate - Ensino Médio

	7/mai/2009
	600229
	1.594,45
	Transporte Escolar - Pnate - Educação Infantil 

	4/jun/2009
	600405
	8.424,41
	Transporte Escolar - Pnate - Ensino Médio

	4/ jun /2009
	600368
	1.594,45
	Transporte Escolar - Pnate - Educação Infantil

	15/ jun /2009
	600555
	19.526,07
	Transporte Escolar - Pnate - Ensino Fundamental FUNDAMENTAL

	30/ jun /2009
	600586
	1.594,45
	Transporte Escolar - Pnate - Educação Infantil 

	30/ jun /2009
	600678
	19.526,07
	Transporte Escolar - Pnate - Ensino Fundamental

	30/ jun /2009
	600643
	8.424,41
	Transporte Escolar - Pnate - Ensino Médio

	31/jul/2009
	600834
	1.594,45
	Transporte Escolar - Pnate - Educação Infantil 

	31/ jul /2009
	600904
	8.424,41
	Transporte Escolar - Pnate - Ensino Médio

	31/ jul /2009
	600912
	19.526,07
	Transporte Escolar - Pnate - Ensino Fundamental

	31/ago/2009
	600981
	19.526,07
	Transporte Escolar - Pnate - Ensino Fundamental

	3/set/2009
	601054
	8.424,41
	Transporte Escolar - Pnate - Ensino Médio

	3/ set /2009
	601033
	1.594,45
	Transporte Escolar - Pnate - Educação Infantil 

	30/ set /2009
	601125
	19.526,07
	Transporte Escolar - Pnate - Ensino Fundamental

	30/ set /2009
	601147
	8.424,41
	Transporte Escolar - Pnate - Ensino Médio

	30/ set /2009
	601121
	1.594,45
	Transporte Escolar - Pnate - Educação Infantil 

	30/out/2009
	601223
	19.526,07
	Transporte Escolar - Pnate - Ensino Fundamental

	30/ out /2009
	601236
	8.424,41
	Transporte Escolar - Pnate - Ensino Médio

	30/ out /2009
	601226
	1.594,45
	Transporte Escolar - Pnate - Educação Infantil 

	27/nov/2009
	601538
	1.594,46
	Transporte Escolar - Pnate - Educação Infantil 

	27/ nov /2009
	601578
	8.424,44
	Transporte Escolar - Pnate - Ensino Médio

	27/ nov /2009
	601532
	19.526,13
	Transporte Escolar - Pnate - Ensino Fundamental

	Total (R$) 
	265.904,47
	
EXERCÍCIO: 2010 (Total: R$ 401.838,69) 
	Data pagto.
	OB
	Valor (R$) 
	Programa

	31/mar/2010
	650035
	12.584,45
	Transporte Escolar - Pnate - Ensino Médio

	31/ mar/2010
	650068
	29.309,39
	Transporte Escolar - Pnate - Ensino Fundamental

	31/mar/2010
	650065
	2.754,88
	Transporte Escolar - Pnate - Educação Infantil

	3/mai/2010
	650192
	2.754,88
	Transporte Escolar - Pnate - Educação Infantil

	3/mai/2010
	650243
	12.584,45
	Transporte Escolar - Pnate - Ensino Médio

	3/mai/2010
	650252
	29.309,39
	Transporte Escolar - Pnate - Ensino Fundamental

	31/mai/2010
	650339
	2.754,88
	Transporte Escolar - Pnate - Educação Infantil 

	31/mai/2010
	650388
	12.584,45
	Transporte Escolar - Pnate - Ensino Médio

	31/mai/2010
	650364
	29.309,39
	Transporte Escolar - Pnate - Ensino Fundamental FUNDAMENTAL

	1/jul/2010
	651067
	2.754,88
	Transporte Escolar - Pnate - Educação Infantil 

	1/jul/2010
	651183
	12.584,45
	Transporte Escolar - Pnate - Ensino Médio

	1/jul/2010
	651141
	29.309,39
	Transporte Escolar - Pnate - Ensino Fundamental

	30/jul/2010
	651424
	29.309,39
	Transporte Escolar - Pnate - Ensino Fundamental

	30/jul/2010
	651465
	2.754,88
	Transporte Escolar - Pnate - Educação Infantil 

	30/jul/2010
	651404
	12.584,45
	Transporte Escolar - Pnate - Ensino Médio

	31/ago/2010
	651872
	12.584,45
	Transporte Escolar - Pnate - Ensino Médio

	31/ago/2010
	651954
	2.754,88
	Transporte Escolar - Pnate - Educação Infantil 

	31/ago/2010
	651959
	29.309,39
	Transporte Escolar - Pnate - Ensino Fundamental

	30/set/2010
	652032
	29.309,39
	Transporte Escolar - Pnate - Ensino Fundamental

	30/set/2010
	652025
	2.754,88
	Transporte Escolar - Pnate - Educação Infantil 

	30/set/2010
	652059
	12.584,45
	Transporte Escolar - Pnate - Ensino Médio

	29/out/2010
	652428
	29.309,39
	Transporte Escolar - Pnate - Ensino Fundamental

	12/nov/2010
	652494
	2.754,88
	Transporte Escolar - Pnate - Educação Infantil 

	12/nov/2010
	652489
	12.584,45
	Transporte Escolar - Pnate - Ensino Médio

	7/dez/2010
	652561
	29.309,46
	Transporte Escolar - Pnate - Ensino Fundamental

	7/dez/2010
	652609
	2.754,95
	Transporte Escolar - Pnate - Educação Infantil 

	7/dez/2010
	652617
	12.584,52
	Transporte Escolar - Pnate - Ensino Médio

	Total (R$) 
	401.838,69
	
EXERCÍCIO: 2011 (Total: R$ 383.499,94) 
	Data pagto.
	OB
	Valor (R$) 
	Programa

	31/mar/2011
	600029
	11.296,67
	Transporte Escolar - Pnate - Ensino Médio

	31/mar/2011
	600045
	27.956,41
	Transporte Escolar - Pnate - Ensino Fundamental

	31/mar/2011
	600075
	3.358,03
	Transporte Escolar - Pnate - Educação Infantil 

	29/abr/2011
	600102
	3.358,03
	Transporte Escolar - Pnate - Educação Infantil 

	29/abr/2011
	600218
	27.956,41
	Transporte Escolar - Pnate - Ensino Fundamental

	29/abr/2011
	600117
	11.296,67
	Transporte Escolar - Pnate - Ensino Médio

	31/mai/2011
	600334
	11.296,67
	Transporte Escolar - Pnate - Ensino Médio

	31/mai/2011
	600297
	3.358,03
	Transporte Escolar - Pnate - Educação Infantil 

	31/mai/2011
	600395
	27.956,41
	Transporte Escolar - Pnate - Ensino Fundamental

	1/jul/2011
	600506
	3.358,03
	Transporte Escolar - Pnate - Educação Infantil 

	1/jul/2011
	600473
	27.956,41
	Transporte Escolar - Pnate - Ensino Fundamental

	1/jul/2011
	600611
	11.296,67
	Transporte Escolar - Pnate - Ensino Médio

	29/jul/2011
	600882
	3.358,03
	Transporte Escolar - Pnate - Educação Infantil 

	29/jul/2011
	600777
	27.956,41
	Transporte Escolar - Pnate - Ensino Fundamental

	29/jul/2011
	600868
	11.296,67
	Transporte Escolar - Pnate - Ensino Médio

	1/set/2011
	601087
	27.956,41
	Transporte Escolar - Pnate - Ensino Fundamental

	1/set/2011
	601162
	3.358,03
	Transporte Escolar - Pnate - Educação Infantil 

	1/set/2011
	601139
	11.296,67
	Transporte Escolar - Pnate - Ensino Médio

	30/set/2011
	601366
	3.358,03
	Transporte Escolar - Pnate - Educação Infantil 

	30/set/2011
	601272
	11.296,67
	Transporte Escolar - Pnate - Ensino Médio

	30/set/2011
	601324
	27.956,41
	Transporte Escolar - Pnate - Ensino Fundamental

	31/out/2011
	601480
	11.296,67
	Transporte Escolar - Pnate - Ensino Médio

	31/out/2011
	601507
	27.956,41
	Transporte Escolar - Pnate - Ensino Fundamental

	31/out/2011
	601448
	3.358,03
	Transporte Escolar - Pnate - Educação Infantil 

	30/nov/2011
	601787
	11.296,67
	Transporte Escolar - Pnate - Ensino Médio

	30/nov/2011
	601693
	27.956,37
	Transporte Escolar - Pnate - Ensino Fundamental

	30/nov/2011
	601718
	3.358,02
	Transporte Escolar - Pnate - Educação Infantil 

	Total (R$) 
	383.499,94
	
5.2. No Portal da Transparência do Tribunal de Contas dos Municípios do Estado do Ceará (http://www.tcm.ce.gov.br/transparencia/) encontram-se disponibilizadas as informações alusivas às licitações e aos pagamentos realizados pela Prefeitura de Pentecoste inerentes à implementação do Pnate, das quais extraem-se as seguintes:
5.2.1. Licitações: A empresa Atlanta Locação de Veículos e Serviços Ltda. (CNPJ 10330329/00011-74) ganhou a licitação para a prestação dos serviços de transporte escolar de alunos nos exercícios de 2009 e 2010 (Concorrência Pública 2008.12.15.01) , com valor anual de R$ 1.200.000,00, tendo a de 2011 (Pregão 2011010708PPFME) sido adjudicada à empresa Almeida & Oliveira Consultoria e Assessoria Ltda. (CNPJ 10.613.124/0001¿04) , com valor anual de R$ 1.475.202,69 (peças 13 a 15) .
5.2.2. Pagamentos: Segundo o referido portal, nos exercícios de 2009 e 2010 foram efetuados os pagamentos abaixo discriminados à empresa Atlanta Locação de Veículos e Serviços Ltda., relativos ao transporte escolar (peças 16 e 17) , cujas fontes de recursos indicados constam como originários do Fundo Municipal de Educação e do Fundo de Desenvolvimento da Educação Básica ¿ Fundeb (complementados com recursos do Pnate) :
5.2.2.1. Exercício 2009: Total = R$ 1.080.000,00) ;
5.2.2.2. Exercício 2010: (Total = R$ 1.296.000,00) ;
5.2.3. Os pagamentos efetuados no exercício de 2011 para o transporte escolar, totalizando             R$ 1.396.531,00, destinaram-se à empresa Almeida & Oliveira Consultoria e Assessoria Ltda. (peça 18) , estando, portanto, fora do escopo da presente tomada de contas especial.
5.3. Em diversas auditorias realizadas por esta unidade técnica em prefeituras municipais do interior do estado do Ceará, objetivando a avaliar a gestão de recursos públicos destinados à implementação de programas federais, dentre eles o Programa Nacional de Apoio ao Transporte Escolar (instituído pela Lei 10.880, de 9/6/2004, alterada pela Lei 11.947, de 16/9/2009) , foram constatadas irregularidades alusivas à subcontratação dos serviços de transporte escolar, em que as empresas contratadas pelas prefeituras figuravam apenas como intermediárias, ficando o transporte propriamente dito a cargo de proprietários de veículos de carga adaptados, sem atendimento aos requisitos mínimos de segurança, os quais recebiam valores inferiores aos efetivamente pagos pela administração municipal às empresas vencedoras das licitações. Em tais casos o Tribunal ordenou a instauração de tomadas de contas especiais, para efeitos de quantificação dos débitos e identificação dos responsáveis (a título exemplificativo - Acórdão 1464/2014-TCU-Plenário - TC Processo 034.039/2011-2; 2292/2013 - TCU - 2ª Câmara - TC Processo 032.042/2011-6; 4864/2013 - TCU - 1ª Câmara - TC-Processo 001.652/2012-5) .
5.4. No caso presente, tem-se que as análises levadas a efeito no âmbito da instrução do processo de representação originador da TCE em exame trouxeram a lume evidências de fraude na aplicação dos recursos federais transferidos pelo FNDE para complementação das despesas com a execução do Pnate no Município de Pentecoste/CE, porquanto as ocorrências a seguir descritas apontam para a configuração de utilização fraudulenta de pessoa jurídica, no caso a contratação, pela Prefeitura Municipal de Pentecoste/CE, de uma empresa 'fantasma' ou 'de fachada', para a execução das despesas do Pnate nos anos de 2009 e 2010, fato que inviabiliza o estabelecimento do nexo de causalidade entre os recursos federais transferidos e o objeto executado, suficiente para macular a comprovação da boa e regular aplicação dos recursos do programa sob exame nesse processo:
5.4.1.	Os registros na Rais atinentes à inexistência de vínculos empregatícios na empresa Atlanta Locação de Veículos e Serviços Ltda. (CNPJ 10.330.329/0001-74) nos anos de 2009 e 2010.
5.4.2.	O exercício concomitante (anos de 2008 a 2014) , pelo sócio majoritário Sr. Carlos Henrique Moreira da Costa Alves (CPF XXX.429.143-XX) , de atividade assalariada com ganhos mensais da ordem de R$ 500,00 a R$ 800,00, nas empresas Atacadão Bahamas Ltda. (CNPJ 10.784.744/0001-06) e CSN Centro de Serviços do Nordeste Ltda. (CNPJ 05.487.219/0001-80) .
5.4.3.	O exercício concomitante (anos de 2008 a 2014) , pelo sócio Sr. Daniel Vasconcelos Lima (CPF XXX.712.503-XX) , de atividade assalariada com ganhos mensais da ordem de R$ 2.300,00 a R$ 4.900,00, nas empresas CMC Serviços Terceirizados Ltda. (CNPJ 04.654.060/0001-89) , Criart Serviços de Terceirização de Mão de Obra Ltda. (CNPJ 07.783.832/0001-70) e Skyserv Locação de Mão de Obra Ltda. (CNPJ 04.271.959/0001-12) .
5.4.4.	O ingresso, no quadro societário da empresa Atlanta, a partir de 6/1/2014, de sócio administrador falecido, no caso o de cujus Francisco da Silva Barbosa (CPF XXX.291.993-XX) , com 100% do capital social (falecimento ocorrido em 7/6/2013 - peça 8) , e a saída da sociedade dos demais sócios.
5.5. No tocante à responsabilização tem-se que:
5.5.1. Por força do que dispõe o art. 70, parágrafo único, da Constituição Federal, bem assim o art. 93 do Decreto-Lei 200/1967 c/c o art. 66 do Decreto 93.872/1986, resta claro que compete ao responsável primário, no caso o gestor municipal, comprovar a boa e regular aplicação dos recursos públicos geridos.
5.5.2. Além do prefeito municipal de Pentecoste/CE, gestor dos recursos do Pnate nos anos de 2009 e 2010, Sr. João Bosco Pessoa Tabosa (CPF XXX.803.403-XX) , a quem cabe comprovar a boa e regular aplicação dos recursos em tela, deve a empresa contratada responder solidariamente, nos termos do art. 16, § 2º, alínea 'b', da Lei 8.443/1992, pelo dano gerado, e ainda, tendo em vista a constatação de fraude na lavratura do segundo termo aditivo ao contrato social da empresa Atlanta Locação de Veículos e Serviços Ltda. (CNPJ 10.330.329/0001-74) , com a saída de todos os sócios e inclusão de sócio falecido, impõe-se a desconsideração da personalidade jurídica da empresa, nos termos prescritos no art. 50 do Código Civil, de modo a possibilitar atingir os verdadeiros responsáveis que, de forma conjunta, deram causa aos atos tidos como irregulares.
5.5.3. Com efeito, a teoria da desconsideração da personalidade jurídica é uma medida de exceção utilizada para alcançar os bens particulares de sócios ou administradores de pessoa jurídica utilizada para a prática de atos ilícitos ou abusivos, conforme ocorrido no caso em análise. O Tribunal de Contas da União tem adotado tal medida, nas hipóteses permitidas pelo ordenamento jurídico pátrio, a fim de responsabilizar os causadores de prejuízos aos cofres públicos, a exemplo dos Acórdão 2990/2006-TCU-Primeira Câmara, 294/2002 e 3.795/20 da 2ª Câmara, e 497/2002 e 2.735/2010 do Plenário. 
5.6. Diante de tais elementos, impõe-se ser realizada a citação do ex-prefeito municipal de Pentecoste/CE, Sr. João Bosco Pessoa Tabosa (CPF XXX.803.403-XX) , solidariamente com a empresa Atlanta Locação de Veículos e Serviços Ltda. (CNPJ 10.330.329/0001-74) e seus respectivos sócios à época da ocorrência dos fatos, Srs. Carlos Henrique Moreira da Costa Alves (CPF XXX.429.143-XX) , Francisco Aloisio Lino Alves (CPF XXX.115.343-XX) e Daniel Vasconcelos Lima (CPF XXX.712.503-XX) , mediante prévia desconsideração da personalidade jurídica da empresa, para apresentação de alegações de defesa ou recolhimento das importâncias repassadas pelo FNDE ao Município de Pentecoste/CE nos exercícios de 2009 e 2010 para atendimento ao Programa Nacional de Apoio ao Transporte Escolar (Pnate) , depositadas na conta-corrente 142948, Agência 962, do Banco do Brasil. 
 (...) 
IV. 	Desconsideração da personalidade jurídica da empresa Atlanta Locação de Veículos e Serviços Ltda. (CNPJ 10.330.329/0001-74) 
6. Por despacho do relator, E. Ministro Marcos Bemquerer Costa, de 28 de novembro de 2016, inserto à peça 28, foi determinada a desconsideração da personalidade jurídica da empresa Atlanta Locação de Veículos e Serviços Ltda., para que seus sócios respondam solidariamente com o ex-Prefeito municipal de Pentecoste/CE pelo dano apurado, bem como a realização da citação dos responsáveis (...) .
 (...) 
V. 	Citação dos responsáveis
7.As comunicações processuais referentes à citação dos responsáveis foram emitidas conforme resumido no quadro abaixo:
	Responsáveis
	Ofício 
	AR  
 (peça) 
	Edital
	Defesa
 (peça) 

		nº 
	peça
		nº 
	peça
	
	João Bosco Pessoa Tabosa (CPF XXX.803.403-XX) 
	2897/2016
	29
	47
	-
	-
	46

	Atlanta Locação de Veículos e serviços Ltda.
 (CNPJ 10.330.329/0001-74) 
	2898/2016
264/2017
	30
53
	-
	52/2017
	58 e 59
	-

	Carlos Henrique Moreira da Costa Alves (CPF XXX.429.143-XX) , sócio da empresa Atlanta Ltda.
	2899/2016
1087/2017
1088/2017
	31
61
63
	-
	27/2017
	 52 e
55, p.2
	-

	Francisco Aloisio Lino Alves (CPF XXX.115.343-XX) , sócio da empresa Atlanta Ltda.
	2900/2016
1089/2017
1090/2017
	32
65
67
	-
	26/2017
	51 e    55, p.1
	-

	Daniel Vasconcelos Lima (CPF XXX.712.503-XX) , sócio da empresa Atlanta Ltda.
	2901/2016
	33
	36
	-
	-
	48

EXAME TÉCNICO
8. Os responsáveis foram regularmente citados mediante comunicações processuais expedidas nos termos do art. 179, incisos I e II, do Regimento Interno do TCU e das formalidades previstas nos arts. 3º, 6º e 7º da Resolução TCU 170, de 30/6/2004, conforme quadro sinótico constante do parágrafo precedente.
I. Responsáveis revéis
9. Diante da inviabilidade de entrega dos ofícios de citação nos endereços da empresa Atlanta Locação de Veículos e serviços Ltda. (CNPJ 10.330.329/0001-74) e de dois dos seus sócios, Srs. Carlos Henrique Moreira da Costa Alves (CPF XXX.429.143-XX) e Francisco Aloisio Lino Alves (CPF XXX.115.343-XX) , e tendo o Serviço de Administração desta Secex/CE esgotado as medidas previstas no art. 6º, inciso II, da Resolução TCU 170/2004, conforme certidão inserta à peça 49 dos autos, procedeu-se à citação por via editalícia, nos termos previstos no art. 7º, inciso II, e 3º, inciso IV do mesmo instrumento normativo (peças 51-52; 55 e 58-59) .
10. Consoante exposto no pronunciamento da unidade à peça 60, considerando que, mediante pesquisas às bases de dados do TSE e do Renach (custodiadas pelo TCU por meio de acordo de cooperação) , foram identificados também outros endereços dos Srs. Carlos Henrique Moreira da Costa Alves e Francisco Aloisio Lino Alves, determinou-se uma nova tentativa de citação dos referidos responsáveis nos endereços indicados (Ofícios 1087, 1088, 1089 e 1090/2017 - peças 61 a 68) . Não obstante, a entrega das comunicações processuais não logrou obter êxito, conforme informações constantes às peças 69 a 72.
11. Após transcorrido o prazo regimental fixado, e conquanto haja o Tribunal, nos termos da legislação vigente, garantido aos responsáveis a oportunidade da ampla defesa assegurada no art. 5°, inciso LV, da Constituição Federal e art. 31 da Lei 8.443/1992, estes mantiveram-se silentes, impondo-se que sejam considerados revéis, dando-se prosseguimento ao processo, de acordo com o art. 12, § 3º da referida lei e art. 202, § 8º do RI/TCU.
12. Em face da revelia configurada e inexistindo nos autos elementos que permitam concluir pela ocorrência de boa-fé ou de outros excludentes de culpabilidade em suas condutas, considerando ainda que as informações presentes não permitem concluir pela boa e regular aplicação dos recursos em questão, cumpre sejam os mencionados responsáveis condenados em débito, bem como ser a estes aplicada a multa prevista no art. 57 da Lei 8.443/1992.   
II. Alegações de defesa apresentadas pelo Sr. João Bosco Pessoa Tabosa (CPF XXX.803.403-XX) , ex-prefeito municipal de Pentecoste/CE (peça 46) 
13. Na sequência será exposta a síntese das alegações de defesa apresentadas, seguida da respectiva análise, omitindo-se, para efeitos de economia processual, citações textuais doutrinárias, transcrições jurisprudenciais e redundâncias relacionadas a fatos já devidamente expostos no processo, sem prejuízo dos aspectos argumentativos diretamente focados nas questões apuradas na presente TCE.
II.1. Síntese das alegações
II.1.1. Da incongruência das alegações com a documentação probatória legal. 
14. Comprovação da boa e regular aplicação dos recursos federais. 
14.1. O principal ponto a ser afastado é a correlação fantasiosa que o órgão fiscalizador fez entre eventuais irregularidades ínsitas à empresa Atlanta Locação Ltda. e o então prefeito de Pentecoste, no período analisado pelo Tribunal. A utilização de termos genéricos não permite o exercício concreto da ampla defesa. 
14.2.	Não se sabe quais os parâmetros utilizados para alcançar tais definições, contudo, a atuação do ex-prefeito está completamente regular. Da fundamentação legal das acusações direcionadas ao ex-prefeito, nota-se que apenas refletem o que foi parcialmente definido ao final do art. 93 do Decreto-Lei 200/67, para concluir o que seria 'bom e regular'. Ao ora defendente não pode ser imputada qualquer responsabilidade em relação ao caso delineado.
15. Conformidade com os princípios da administração pública e a Constituição Federal.
15.1. O ex-prefeito é acusado de dar mero 'aspecto de legalidade' à licitação, fazendo uma inexistente manobra para que a empresa Atlanta ganhasse o referido certame. Tal acusação, todavia, é inverídica. Como se vê dos documentos em anexo (peça 46, p. 11-76) , o procedimento licitatório não contém sequer indícios de irregularidades, não se podendo cobrar do gestor que exigisse dos licitantes documentos outros que não os estabelecidos em lei.
15.2. Ao contrário do afirmado pelo órgão fiscalizador, caso o ex-gestor exigisse em edital quaisquer das documentações evidenciadas em ofício, estaria incorrendo em ato 'ruim e irregular' para a administração pública, pois estaria agredindo a Constituição ao exigir documentação não essencial para que os interessados concorressem na referida licitação.
16. Conformidade com a lei de licitações públicas.
16.1. A Lei 8.666/93, em sua seção II (art. 29) , ao dispor sobre a habilitação para concorrer nas contratações públicas, não permite que os administradores exijam documentos como a Relação Anual de Informações Sociais (Rais) , muito menos as carteiras de trabalho dos sócios, para averiguar se aqueles possuem exercício concomitante de atividades, evidências que ensejariam a existência de irregularidades na empresa Atlanta. Exigir do ex-prefeito que o mesmo cobrasse tais espécies de documentos seria incentivá-lo a descumprir a própria lei de licitações públicas.
17. Incongruência com a Lei de Improbidade Administrativa.
17.1. A conduta do gestor em nada se assemelha a nenhuma das possibilidades previstas na Lei 8.429/92 (lei de improbidade administrativa) , simplesmente pelo fato do ex-prefeito não ter praticado nenhuma das condutas condenadas. A regularidade pode ser constatada na farta documentação em anexo referente às licitações e outras documentações relacionadas ao caso.
II.1.2. Da inexistência de responsabilidade do Prefeito.
18. Não obstante inexista responsabilidade da administração de Pentecoste nas alegadas irregularidades na empresa Atlanta, há de se ressaltar que o defendente sequer firmou o contrato celebrado com aquela empresa, mediante licitação, tampouco foi o ordenador das despesas dele decorrente, eis que o contrato foi firmado e sua execução acompanhada pela Secretaria de Educação, conforme se vê da documentação que acompanha a presente defesa. Se havia uma comissão responsável pela licitação, e se outra autoridade municipal foi a responsável pela celebração e execução do contrato, não se afigura razoável imputar eventual responsabilidade ao antigo gestor.
II.1.3. Das distorções fáticas na apuração
19. Exigências de fiscalização desarrazoadas.
19.1. Não é razoável exigir que um município pobre do interior do estado do Ceará tenha meios policialescos de fiscalizar todos os prestadores de serviços contratados por meio de licitação, tal como investigar a vida dos sócios individuais com o escopo de verificar eventuais relações trabalhistas ou profissionais de cada um.
19.2.	Presume-se que a empresa que conseguiu vencer a licitação, mediante o preenchimento de todos os requisitos legais, possui competência técnica e operacional para executar o objeto para o qual concorreu, descabendo imputar-se responsabilidade ao ex-gestor até mesmo por aparentes irregularidades verificadas anos depois de encerrado o contrato junto à municipalidade, tal como no caso do falecimento de um sócio.
20. Existência de relação entre os prestadores de serviço e a empresa contratada.
20.1. Um dos pilares argumentativos da representação do TCU é o de que, em audiências trabalhistas, a empresa Atlanta não compareceu às audiências, tampouco seus sócios fizeram-se presentes, tendo o insucesso nas citações sido decorrente da inexistência da empresa. Os contratados pela empresa Atlanta Locação para prestar o serviço de transporte escolar sabiam da existência do seu vínculo com aquela empresa, afastando a alegação de que seriam 'funcionários da prefeitura' e de 'empresa fantasma'. Os próprios admitiram, em audiência trabalhista, prestar serviços à supracitada empresa (peça 46, p. 77) . 
20.2. Como se vê do processo em anexo (peça 46, p. 78-81) , o município veio a ser responsabilizado apenas subsidiariamente como tomador do serviço, não tendo sido acatada a tese de contratação direta pelo ente público. A reclamação trabalhista foi julgada improcedente, inexistindo qualquer prejuízo à municipalidade. Descabe tomar tais processos como base para qualquer espécie de alegação que supostamente caracterizaria a inexistente 'cobertura de legalidade formal' quanto ao transporte dos alunos, [pois] o serviço estava sendo prestado por contrato firmado mediante licitação completamente regular.
II.2. Análise
21. As alegações de defesa do Sr. João Bosco Pessoa Tabosa (CPF XXX.803.403-XX) , ex-prefeito municipal de Pentecoste/CE, fizeram-se acompanhar dos seguintes documentos:
21.1. Processo licitatório 2008.12.15.01-CP-FME (concorrência) , autorizado em 15/12/2008 (peça 46, p. 11-67) , tendo por objeto a contratação de serviços de frete de veículos destinados ao transporte de professores e estudantes da rede municipal de ensino público do município de Pentecoste/CE:
	Descrição
	Peça

	Relação de rotas (percursos) 
	46, p. 13-14

	Coleta de preços
	46, p. 16-17

	Edital de concorrência (15/12/2008) 
	46, p. 20-31

	Ata de recebimento e habilitação das propostas
	46, p. 32-33

	Documentação de habilitação Atlanta Locação de Veículos e serviços Ltda.
	46, p. 35-40

	Ata de julgamento da habilitação
	46, p. 42-44

	Ata de julgamento das propostas
	46, p. 45-51

	Termo de homologação e adjudicação
	46, p. 52

	Termo de contrato
	46, p. 53-60

	1º termo aditivo - prorrogação de vigência
	46, p. 61

	2º termo aditivo - acréscimo do valor contratual
	46, p. 62-68

21.2. Ata de audiência no processo 215/2011 - Tribunal Regional do Trabalho da 7ª Região - Vara do Trabalho de Caucaia/CE, realizada em 16/8/2011 (peça 46, p. 77) , referente a indenizações trabalhistas, em que o reclamante, Sr. Cláudio da Silva Andrade, afirmou à autoridade judicial a realização de prestação de serviços de transporte escolar mediante contrato com a reclamada, empresa Atlanta Locação de Veículos e serviços Ltda. (CNPJ 10.330.329/0001-74) , no município de Pentecoste/CE.
21.3.	Julgamento do Recurso Ordinário interposto pelo município de Pentecoste/CE no referido processo (215-80.2011.5.07.0030 - peça 46, p. 78-81) , em que os Desembargadores da 2ª Turma do Tribunal Regional do Trabalho da 7ª Região acordaram julgar improcedentes os pedidos da exordial, considerando inexistência de vínculo empregatício e afastando a responsabilidade do município recorrente.
22. Da documentação apresentada, deduz-se que:
22.1. No certame licitatório realizado apenas a empresa Atlanta Ltda. apresentou proposta de preços (peça 46, p. 47-51) , em face da [inabilitação] das doze demais concorrentes (Ata de julgamento da habilitação - peça 46, p. 42-44) , não tendo, portanto, havido competitividade, configurando descumprimento ao art. 3º da Lei 8.666/1993.
22.2. Conquanto as informações constantes da ação judicial trabalhista trazida à colação apontem para o afastamento da responsabilidade municipal na questão empregatícia ali tratada, verifica-se que a situação exposta pelo reclamante evidencia a realização de subcontratação dos serviços de transporte escolar pela contratada, empresa Atlanta Ltda., no município de Pentecoste/CE.
23. Ainda quanto à referida Concorrência 2008.12.15.01-CP-FME, registre-se que entre os motivos da inabilitação de quatro das empresas participantes (RTS Locação - Ronaldo Teixeira Santos Sousa; Emmys Edificações Ltda.; Norlimp Construtora e Serviços Ltda.; e Voxloc - Locadora de Veículos Ltda. - peça 46, p. 42-43) insere-se o que diz respeito à não apresentação de 'prova de regularidade no Conselho Regional competente (Crea ou CRA) ' prevista no item 3.2.2.8 do edital (peça 46, p. 21) , exigência esta sem qualquer conexão com o objeto licitado (qual seja, o de prestação de serviços de frete de veículos destinados ao transporte escolar) , sem que tenha havido interposição de recursos, constituindo evidência de fraude na realização do processo licitatório, o que conduz à rejeição das alegações de defesa quanto à sua legitimidade e, consequentemente, da contratação deste decorrente.
24. No tocante à responsabilidade do ex-prefeito municipal, tem-se que, em consulta realizada ao sítio do FNDE - SiGPC - Sistema de Gestão de Prestação de Contas - Pnate (https://www.fnde.gov.br/sigpcadm/sistema) , verificou-se que o Sr. João Bosco Pessoa Tabosa, na qualidade de prefeito gestor dos recursos, consta como responsável pela execução do programa de transporte escolar no município de Pentecoste/CE nos exercícios de 2009 e 2010 (peça 73) . Rejeitam-se, portanto, as alegações alusivas à transferência de responsabilidade para a então secretária municipal de educação.
25. Do referido sítio eletrônico foram também extraídos os extratos bancários da conta-corrente específica para movimentação dos recursos (peças 74 a 76) e o 'resumo das prestações de contas' referentes aos exercícios de 2009 e 2010 (peça 77) , encontrando-se registrado que a alusiva ao exercício de 2009 encontra-se na situação de 'aguardando análise' e a do exercício de 2010 com status de 'aprovada' (prestações de contas acostadas aos presentes autos, às peças 78 e 79) . 
26. Os 'Demonstrativos da Execução da Receita e da Despesa e de Pagamentos Efetuados' integrantes das mencionadas prestações de contas (peça 78, p. 4 e 7; e peça 79, p. 3) evidenciam que todos os pagamentos por meio de cheques constantes nos respectivos extratos bancários tiveram por destinatária a empresa Atlanta Locação de Veículos e Serviços Ltda. (CNPJ 10.330.329/0001-74) :
Exercício: 2009 
	Cheque
	Data
	Valor (R$) 
	NF
	Data

	850161
	17/7/2009
	119.300,00
	49
	30/6/2009

	850162
	9/10/2009
	89.128,00
	162
	30/9/2009

	850163
	10/11/2009
	29.000,00
	166
	30/10/2009

	850164
	10/12/2009
	30.000,00
	217
	30/11/2009

	Total (R$) 
	267.428,00
		
Observações:
	(1) - Saldo do exercício anterior: R$ 356,31
	(2) - Valor recebido no exercício: R$ 265.904,47
	(3) - Rendimentos de aplicações financeiras: R$ 1.326,01
	(4) - Valor total da receita: R$ 267.586,79
	(5) - Saldo contábil: R$ 158,79
	Exercício: 2010 
	Cheque
	Data
	Valor (R$) 
	NF
	Data

	850165
	13/9/2010
	30.000,00
	452
	30/8/2010

	850166
	8/10/2010
	144.000,00
	456
	30/9/2010

	850167
	1/11/2010
	66.000,00
	463
	29/10/2010

	850168
	10/12/2010
	138.639,84
	466
	30/11/2010

	Total (R$) 
	378.639,84
		
	Observações:
	(1) - Saldo do exercício anterior: R$ 158,79
	(2) - Valor recebido no exercício: R$ 401.838,69		
	(3) - Rendimentos de aplicações financeiras: R$ 6.287,50
	(4) - Valor total da receita: R$ 408.284,98	
	(5) - Saldo contábil: R$ 29.645,14
27. Quanto ao saldo financeiro do exercício de 2010 tem-se que, pelos dados constantes dos extratos bancários, permaneceu em aplicação financeira para o exercício seguinte (BB Fix - 2011 - peça 76) .
28. Conforme já fartamente expendido nas instruções precedentes, a empresa contratada, beneficiária dos pagamentos, apresentou impropriedades de constituição, de funcionamento e de capacidade operacional, o que inviabiliza o estabelecimento do nexo de causalidade entre os recursos federais transferidos e o objeto executado, impossibilitando o acolhimento das alegações de defesa com relação à legalidade da execução contratual.
29. As análises levadas a efeito permitiram a identificação de ocorrências referentes a: i) inexistência de vínculos empregatícios na empresa Atlanta Locação de Veículos e Serviços Ltda. em 2009 e 2010, conforme registros da Rais; ii) exercício concomitante (anos de 2008 a 2014) , pelo sócio majoritário Sr. Carlos Henrique Moreira da Costa Alves, de atividade assalariada nas empresas Atacadão Bahamas Ltda. (CNPJ 10.784.744/0001-06) e CSN Centro de Serviços do Nordeste Ltda. (CNPJ 05.487.219/0001-80) ; iii) exercício concomitante (anos de 2008 a 2014) , pelo sócio Sr. Daniel Vasconcelos Lima, de atividade assalariada nas empresas CMC Serviços Terceirizados Ltda. (CNPJ 04.654.060/0001-89) , Criart Serviços de Terceirização de Mão de Obra Ltda. (CNPJ 07.783.832/0001-70) e Skyserv Locação de Mão de Obra Ltda. (CNPJ 04.271.959/0001-12) ; e iv) saída da sociedade dos demais sócios e ingresso, no quadro societário da empresa Atlanta Ltda., a partir de 6/1/2014, de sócio administrador falecido, com 100% do capital social (falecimento ocorrido em 7/6/2013 - Sr. Francisco da Silva Barbosa (CPF XXX.291.993-XX) - peça 8) .
30. [A] (...) subcontratação dos serviços de transporte escolar custeados com recursos federais do Pnate (de forma suplementar) (...) [configura] o descumprimento ao art. 72 da Lei 8.666/1993 (o que ensejaria inclusive rescisão contratual) , a teor do disciplinado no art. 78, inciso VI, do referido diploma legal, ante a inexistência de previsão da possibilidade de subcontratação no edital (peça 46, p. 20-24) e no contrato celebrado (peça 46, p. 53-59) .
31. A jurisprudência do Tribunal é uníssona quanto ao tema, no sentido de que é ilegal e inconstitucional a sub-rogação da figura da contratada ou a divisão das responsabilidades por ela assumidas, ainda que de forma solidária, por contrariar os princípios constitucionais da moralidade e da eficiência (art. 37, caput, da Constituição Federal) , o princípio da supremacia do interesse público, o dever geral de licitar (art. 37, XXI, da Constituição) e os arts. 2º, 72 e 78, inciso VI, da Lei 8.666/1993, a teor da Decisão 420/2002 - Plenário, e Acórdãos 93/2008, 475/2009, 2.367/2006, 1.542/2003, 651/2003, 2.731/2008, 449/2007 e 2.813/2010, todos do Plenário. 
32. O assunto foi objeto de realização de várias auditorias por esta unidade técnica em prefeituras do interior do estado do Ceará, tendo o Tribunal ordenado a instauração de tomadas de contas especiais, para efeitos de quantificação dos débitos e identificação dos responsáveis.
 (...) 
36. [Por meio do] (...) Acórdão 382/2018-TCU-Plenário, proferido no TC Processo 009.335/2017-0 (tomada de contas especial oriunda da conversão de processo de representação versando sobre possíveis irregularidades alusivas à locação de veículos para transporte escolar dos alunos da rede de ensino municipal de Pindoretama/CE) , [o Tribunal] (...) , além do julgamento pela irregularidade, com imputação de débito aos responsáveis, solidariamente com a empresa contratada (com declaração de inidoneidade para participar por três anos de licitação na administração pública federal) , e aplicação de multa, também [decidiu] inabilitar os responsáveis para o exercício de cargo em comissão ou função de confiança, no âmbito da administração pública, por um período de cinco anos, nos termos do art. 60 da Lei 8.443/1992.
 (...) 
38. Assim, de forma simétrica, diante das irregularidades tratadas nos presentes autos, cabe declarar a empresa Atlanta Locação de Veículos e Serviços Ltda. (CNPJ 10.330.329/0001-74) inidônea para licitar com a administração pública federal, com fundamento no art. 46 da Lei 8.443/1992 c/c art. 271 do Regimento Interno/TCU, e inabilitar o responsável pela gestão dos recursos, Sr. João Bosco Pessoa Tabosa (CPF XXX.803.403-XX) , ex-prefeito municipal de Pentecoste/CE, para o exercício de cargo em comissão ou função de confiança na administração, por 5 (cinco) a 8 (oito) anos, nos termos do art. 60 da Lei 8.443/1992. Mencione-se ainda, a título exemplificativo, a adoção de semelhantes medidas nos Acórdãos 377/2017 e 374/2017, todos do Plenário.  
39. Por conseguinte, ante as constatações efetuadas ao longo dos procedimentos instrucionais levados a efeito na presente tomada de contas especial, adotando-se também por balizamento a jurisprudência referenciada, considerando que não foram apresentados elementos suficientes para desconstituir as irregularidades levantadas nos autos, não logrando comprovar e a regular aplicação dos recursos federais recebidos, conclui-se pela integral rejeição das alegações de defesa.
40. Por fim, inexistindo nos autos elementos que permitam concluir pela ocorrência de boa-fé ou de outros excludentes de culpabilidade na conduta do responsável, propõe-se que suas contas sejam, desde já, julgadas irregulares com condenação em débito solidariamente com os demais responsáveis, bem como, que lhe seja aplicada a multa prevista no art. 57 da Lei 8.443/1992. 
III. Alegações de defesa apresentadas pelo Sr. Daniel Vasconcelos Lima (CPF XXX.712.503-XX) , sócio da empresa Atlanta Locação de Veículos e Serviços Ltda. (CNPJ 10.330.329/0001-74) (peça 48) 
III.1.	Síntese das alegações
III.1.1. Da preliminar de ilegitimidade passiva
41. O particular estará sob a jurisdição do Tribunal se houver contribuído para o dano em conjunto com um daqueles que têm o dever de prestar contas. Não é possível ao Tribunal condenar individualmente o terceiro desvinculado da administração quando não há participação culposa, pelo menos. 
42. No caso em análise, não há participação dolosa nem culposa, pois o justificante não é sócio da referida empresa, desconhecendo totalmente o contrato assinado com o município de Pentecoste. Considerando que o Sr. Daniel Vasconcelos Lima não deu causa a dano ao erário em concurso com agente público e não geriu bens públicos, verifica-se a clara ilegitimidade do justificante para atuar no processo.
III.1.2. Dos fatos e do mérito
43. O interessado foi intimado para prestar esclarecimentos acerca das irregularidades apontadas, pois [ele] seria sócio da empresa Atlanta Locação de Veículos e Serviços Ltda., sendo responsabilizado solidariamente junto com os outros sócios. Porém, o Sr. Daniel Vasconcelos Lima nunca foi sócio da referida empresa, sendo vítima do crime de estelionato, pois seu nome foi inserido no quadro de sócios sem seu conhecimento e autorização.
44. No ano de 2010, foi procurado por um representante da empresa Atlanta Ltda., de nome 'Chico', que o informou que a empresa precisava de um engenheiro para regularizar a sua situação no Crea, sendo, então, ofertada a vaga a [ele]. O justificante chegou a apresentar seus documentos ao representante, mas não houve contratação nem prestação de serviços.
45. O defendente afirma que esse foi o único contato que teve com a referida pessoa, desconhecendo os demais representantes da empresa e, por consequência, a sua estrutura empresarial. No citado ano, o Sr. Daniel atuava na Secretaria da Justiça e Cidadania como engenheiro e o exercício desse cargo tomava toda sua manhã e tarde, sendo totalmente impossível conciliar o serviço com outro cargo ou função.
46. Aduz, por fim, que nunca assinou nada para entrar ou sair da sociedade e que houve uma grosseira falsificação de sua assinatura de inclusão no aditivo e de saída, conforme documento em anexo (peça 48, p. 12-13 e 15-19) . O defendente já registrou boletim de ocorrência (número 102 - 18380/2016) para que o fato seja apurado na seara penal (peça 48, p. 14) , não devendo prosperar as supostas irregularidades suscitadas por essa corte de contas atribuídas ao Sr. Daniel Vasconcelos Lima, pois (...) não era sócio ou responsável pela empresa Atlanta, devendo ser excluída a sua responsabilidade.
III.2.	Análise
47. Em anexo às alegações de defesa do Sr. Daniel Vasconcelos Lima (CPF XXX.712.503-XX) foram apresentados os seguintes documentos:
	Descrição
	Peça

	Contrato social da empresa Atlanta Locação de Veículos e Serviços Ltda.
	48, p. 7-11

	1º Termo Aditivo ao contrato social
	48, p. 12-13 e 15-16

	2º Termo Aditivo ao contrato social
	48, p. 17-19

	Boletim de Ocorrência 102-18380/2016, de 20/12/2016 - Delegacia do 2º Distrito Policial - Fortaleza/CE
	48, p. 14

48. Objetivando alicerçar a tese de fraude na constituição da empresa Atlanta Locação de Veículos e Serviços Ltda., mediante uso indevido de seus dados pessoais, o responsável apresentou o Boletim de Ocorrência 102-18380/2016, de 20/12/2016 - Delegacia do 2 º Distrito Policial - Fortaleza/CE, no qual noticiou à autoridade policial o seguinte histórico: 
'O noticiante afirma que foi criada por Carlos Henrique Moreira da Costa Alves e Francisco Aloisio Lino Alves na junta comercial do estado do Ceará um empresa com razão social Atlanta Locação de Veículo e Serviços Ltda. e eles formalizaram o primeiro aditivo ao contrato social da citada empresa no dia 3/10/2008; lhe colocaram ilegalmente sem seu consentimento como sócio da citada empresa com 1 por cento de quotas e ainda falsificaram sua assinatura e rubricas nas folhas do aditivo; que na data de 6/1/2014 foi feito um segundo aditivo ao contrato social da empresa supracitada, ocasião em que lhe retiraram como sócio da empresa, bem como retirando outros sócios e pondo um outro como sócio da empresa; que antes destas ilegalidades um representante da empresa supracitada de nome chico lhe procurou para lhe contratar como engenheiro para regularizar a empresa no Crea-CE e deu seus dados pessoais, só que eles usaram seus dados para efetivar estas falsificações. Afirma por último que jamais participou da sociedade da empresa Atlanta Locação de Veículo Ltda. Nada mais disse.'
49. Expôs ainda o responsável em suas alegações de defesa que o fornecimento de seus documentos a um suposto representante da empresa Atlanta Ltda. (que teria feito uso indevido na constituição da empresa, mediante fraude) , ocorreu no ano de 2010, e que, portanto, deve ser afastada a sua responsabilidade.
50. Ocorre, não obstante, que o primeiro aditivo ao contrato social da empresa Atlanta Locação de Veículos e Serviços Ltda. (CNPJ 10.330.329/0001-74) , por meio do qual o responsável passou a integrar a empresa na qualidade de sócio (e do qual foi signatário) , data de 3/10/2008 (peça 48, p. 17-19) , portanto, anteriormente à época de ocorrência do fato narrado (2010) .
51. Além da incongruência temporal verificada, observa-se que o argumento de falsificação de suas assinaturas não se fez acompanhar de prova pericial, tendo sido apenas documentalmente calcado em boletim de ocorrência policial, insuficiente para fins de prova da irregularidade alegada. Não há, também, notícia de ingresso de ação judicial alusiva ao caso.
52. Considerando que não foram apresentados elementos probantes/argumentações hábeis à desconstituição das impropriedades constatadas na presente tomada de contas especial, conclui-se no sentido da rejeição das alegações de defesa, aduzindo-se ainda que, inexistindo nos autos elementos que permitam concluir pela ocorrência de boa-fé ou de outros excludentes de culpabilidade na conduta do responsável, propondo-se que suas contas sejam, desde já, julgadas irregulares com condenação em débito solidariamente com os demais responsáveis, bem como, que lhe seja aplicada a multa prevista no art. 57 da Lei 8.443/1992. 
53. Adicionalmente, em consonância com o exposto nos parágrafos 32 a 35 da presente instrução, propõe-se que seja declarada a inidoneidade da empresa Atlanta Locação de Veículos e Serviços Ltda. (CNPJ 10.330.329/0001-74) para participar, por cinco anos, de licitação na Administração Pública Federal, nos termos do art. 46 da Lei 8.443, de 1992.
CONCLUSÃO
54. Na presente tomada de contas especial, decorrente da conversão, por força do Acórdão 10874/2016-TCU-Segunda Câmara (peça 4) , da Representação (TC Processo 016.549/2016-3) instaurada com base no Processo Preparatório (PP) 1.15.000.000743/2016-77 do Ministério Público Federal autuado para a apuração de possíveis irregularidades em contratações envolvendo a prefeitura municipal de Pentecoste/CE e a empresa Atlanta Locação de Veículos e Serviços Ltda. (CNPJ 10.330.329/0001-74) com recursos do Programa Nacional de Apoio ao Transporte Escolar (Pnate) , foram evidenciadas, em síntese, irregularidades decorrentes de fraude na aplicação dos recursos federais transferidos pelo FNDE para complementação das despesas com a execução do referido programa nos anos de 2009 e 2010, ante a configuração de utilização fraudulenta de pessoa jurídica para a execução das despesas do Pnate nos anos de 2009 e 2010, fato que inviabiliza o estabelecimento do nexo de causalidade entre os recursos federais transferidos e o objeto executado, suficiente para macular a comprovação da boa e regular aplicação dos recursos do programa sob exame neste processo:
54.1. Inexistência de vínculos empregatícios na empresa Atlanta Locação de Veículos e Serviços Ltda. em 2009 e 2010, conforme registros da Relação Anual de Informações Sociais (Rais) - relatório de informações socioeconômicas solicitado pelo Ministério do Trabalho e Emprego.
54.2.	Exercício concomitante (anos de 2008 a 2014) , pelo sócio majoritário Sr. Carlos Henrique Moreira da Costa Alves, de atividade assalariada nas empresas Atacadão Bahamas Ltda. (CNPJ 10.784.744/0001-06) e CSN Centro de Serviços do Nordeste Ltda. (CNPJ 05.487.219/0001-80) . 
54.3. Exercício concomitante (anos de 2008 a 2014) , pelo sócio Sr. Daniel Vasconcelos Lima, de atividade assalariada nas empresas CMC Serviços Terceirizados Ltda. (CNPJ 04.654.060/0001-89) , Criart Serviços de Terceirização de Mão de Obra Ltda. (CNPJ 07.783.832/0001-70) e Skyserv Locação de Mão de Obra Ltda. (CNPJ 04.271.959/0001-12) .
54.4.	Saída da sociedade dos demais sócios e ingresso, no quadro societário da empresa Atlanta Ltda., a partir de 6/1/2014, de sócio administrador falecido, com 100% do capital social (falecimento ocorrido em 7/6/2013 - Sr. Francisco da Silva Barbosa (CPF XXX.291.993-XX) - peça 8) .
54.5.	No certame licitatório realizado (Concorrência 2008.12.15.01-CP-FME) apenas a empresa Atlanta Ltda. apresentou proposta de preços, em face da inabilitação das doze demais concorrentes, não tendo, portanto, havido competitividade, configurando descumprimento ao art. 3º da Lei 8.666/1993.
54.6. Inabilitação de quatro das empresas participantes do referido certame em razão de não apresentação de 'prova de regularidade no Conselho Regional competente (Crea ou CRA) ' prevista no item 3.2.2.8 do edital, exigência esta sem conexão com o objeto licitado (prestação de serviços de frete de veículos) , sem que tenha havido interposição de recursos, constituindo evidência de fraude na realização do processo licitatório.
54.7. Informações constantes da ação judicial trabalhista trazida à colação pelo ex-prefeito municipal (processo 215-80.2011.5.07.0030 - Tribunal Regional do Trabalho da 7ª Região) evidenciam a realização de subcontratação dos serviços de transporte escolar pela contratada, empresa Atlanta Ltda., no município de Pentecoste/CE.
55. A responsabilidade pelo dano apontado, decorrente da impugnação total das despesas, foi atribuída ao Sr. João Bosco Pessoa Tabosa (CPF XXX.803.403-XX) , ex-prefeito de Pentecoste/CE, bem como à empresa Atlanta Locação de Veículos e Serviços Ltda. (CNPJ 10.330.329/0001-74) e seus sócios, Srs. Carlos Henrique Moreira da Costa Alves (CPF XXX.429.143-XX) , Francisco Aloisio Lino Alves (CPF XXX.115.343-XX) e Daniel Vasconcelos Lima (CPF XXX.712.503-XX) - após determinada a desconsideração da personalidade jurídica da empresa, por despacho do relator, E. Ministro Marcos Bemquerer Costa, de 28/11/2016, para que seus sócios respondam solidariamente com o ex-prefeito municipal de Pentecoste/CE, estando devidamente evidenciado o nexo de causalidade entre a situação que deu origem ao dano e as respectivas condutas.
56. Após a citação dos responsáveis, nos termos da legislação vigente, e garantida aos responsáveis a oportunidade da ampla defesa assegurada no art. 5°, inciso LV, da Constituição Federal e art. 31 da Lei 8.443/1992, observou-se a seguinte situação:
56.1. A empresa Atlanta Locação de Veículos e serviços Ltda. (CNPJ 10.330.329/0001-74) e dois dos seus sócios, Srs. Carlos Henrique Moreira da Costa Alves (CPF XXX.429.143-XX) e Francisco Aloisio Lino Alves (CPF XXX.115.343-XX) , mantiveram-se silentes, impondo-se que sejam considerados revéis, dando-se prosseguimento ao processo, de acordo com o art. 12, § 3º da referida lei e art. 202, § 8º do RI/TCU, devendo acarretar a condenação solidária em débito e aplicação da multa prevista no art. 57 da Lei 8.443/1992.
56.2.	As alegações de defesa apresentadas pelos Srs. João Bosco Pessoa Tabosa (CPF XXX.803.403-XX) e Daniel Vasconcelos Lima (CPF XXX.712.503-XX) não foram consideradas suficientes para desconstituir as irregularidades detectadas, cumprindo, por conseguinte, que sejam os mencionados responsáveis condenados solidariamente em débito, bem como (...) [que lhes seja] aplicada a multa prevista no art. 57 da Lei 8.443/1992.   
57. A situação configurada reveste-se de gravidade suficiente para declarar a inidoneidade da empresa Atlanta Locação de Veículos e Serviços Ltda. (CNPJ 10.330.329/0001-74) para participar (...) de licitação na administração pública federal, nos termos do art. 46 da Lei 8.443, de 1992, bem como inabilitar o responsável pela gestão dos recursos, Sr. João Bosco Pessoa Tabosa (CPF XXX.803.403-XX) , para o exercício de cargo em comissão ou função de confiança na administração pública (...) , nos termos do art. 60 da Lei 8.443/1992.
58. Por fim, quanto ao montante do débito apontado, tem-se que, conforme jurisprudência do Tribunal (Acórdão 331/2011-TCU-Primeira Câmara; 7072/2010 - 2ª Câmara; 2948/2011 - 1ª Câmara; 1451/2003 - Plenário; 583/2003 - Plenário; 619/2008 - 2ª Câmara; 2104/2010 - 2ª Câmara; 752/2007 - 2ª Câmara; 759/2011 - 2ª Câmara; 1526/2009 - 1ª Câmara; 621/2005 - 2ª Câmara) , devem ser consideradas a datas dos pagamentos efetuados à empresa contratada, especificadas na relação de pagamentos e extratos bancários, consoante discriminado a seguir (detalhamento no parágrafo 26 precedente) :
	Cheque
	Data
	Valor (R$) 

	850161
	17/7/2009
	119.300,00

	850162
	9/10/2009
	89.128,00

	850163
	10/11/2009
	29.000,00

	850164
	10/12/2009
	30.000,00

	850165
	13/9/2010
	30.000,00

	850166
	8/10/2010
	144.000,00

	850167
	1/11/2010
	66.000,00

	850168
	10/12/2010
	138.639,84"

3.	Com base em tais considerações, a proposta de mérito, uniforme no âmbito da unidade instrutiva, foi redigida nos seguintes termos (peça 80, pp. 25/26, 81 e 82) :
"I - considerar revéis, para todos os efeitos, os Srs. Carlos Henrique Moreira da Costa Alves e Francisco Aloisio Lino Alves, com fundamento no art. 12, § 3º, da Lei 8.443, de 16 de julho de 1992, e art. 202, § 8º do RI/TCU;
II - rejeitar as alegações de defesa apresentadas pelos Srs. João Bosco Pessoa Tabosa e Daniel Vasconcelos Lima; 
III - julgar irregulares as contas do Sr. João Bosco Pessoa Tabosa, da empresa Atlanta Locação de Veículos e Serviços Ltda., e de seus sócios, Srs. Carlos Henrique Moreira da Costa Alves, Francisco Aloisio Lino Alves e Daniel Vasconcelos Lima, com fundamento nos arts. 1º, inciso I, 16, inciso III, alíneas 'b' e 'c', e no art. 19, caput, da Lei 8.443/92;
IV - condenar em débito, solidariamente, os responsáveis indicados no item precedente, ao pagamento das quantias discriminadas, atualizadas monetariamente e acrescidas dos encargos legais a partir das datas indicadas até a data do efetivo recolhimento, na forma prevista na legislação em vigor, fixando-lhes o prazo de 15 (quinze) dias para que comprovem, perante este Tribunal, o recolhimento do débito ao cofres Fundo Nacional de Desenvolvimento da Educação (FNDE) , nos termos do art. 23, inciso III, alínea 'a', da referida Lei, c/c o art. 214, inciso III, alínea 'a', do Regimento Interno do TCU:
	Data
	Valor (R$) 

	17/7/2009
	119.300,00

	9/10/2009
	89.128,00

	10/11/2009
	29.000,00

	10/12/2009
	30.000,00

	13/9/2010
	30.000,00

	8/10/2010
	144.000,00

	1º/11/2010
	66.000,00

	10/12/2010
	138.639,84

V - aplicar multa ao Sr. João Bosco Pessoa Tabosa, à empresa Atlanta Locação de Veículos e Serviços Ltda. e aos seus sócios, Srs. Carlos Henrique Moreira da Costa Alves, Francisco Aloisio Lino Alves e Daniel Vasconcelos Lima, de forma individual, com base no art. 57 da Lei 8.443/1992, fixando-lhes o prazo de 15 (quinze) dias, a contar das notificações, para que comprovem, perante o Tribunal, o recolhimento das respectivas quantias aos cofres do Tesouro Nacional, nos termos do art. 23, inciso III, alínea 'a', da referida Lei, c/c o art. 214, inciso III, alínea 'a', do Regimento Interno do TCU, atualizadas monetariamente, desde a data do Acórdão que vier a ser proferido até a data do efetivo recolhimento, se pago após o vencimento, na forma da legislação em vigor;
VI - autorizar a cobrança judicial das dívidas, caso não atendidas as notificações, nos termos do art. 28, inciso II, da Lei 8.443, de 1992;
VII - autorizar o pagamento parcelado das dívidas, caso seja requerido, nos termos do art. 26 da Lei 8.443/1992, c/c o art. 217 do Regimento Interno do Tribunal, em até 36 parcelas mensais e consecutivas, fixando-lhes o prazo de 15 (quinze) dias, a contar do recebimento da notificação, para comprovarem perante o Tribunal o recolhimento da primeira parcela, e de trinta dias, a contar da parcela anterior, para comprovarem o recolhimento das demais parcelas, devendo incidir sobre cada valor mensal, atualizado monetariamente, os acréscimos legais, na forma prevista na legislação em vigor, e esclarecendo aos responsáveis que a falta de pagamento de qualquer parcela importará no vencimento antecipado do saldo devedor (§ 2º do art. 217 do Regimento Interno do Tribunal) , sem prejuízo das demais medidas legais;
VIII - declarar a inidoneidade da empresa Atlanta Locação de Veículos e Serviços Ltda. (CNPJ 10.330.329/0001-74) para participar de licitação na Administração Pública Federal, com fulcro no art. 46 da Lei 8.443/1992 c/c art. 271 do Regimento Interno/TCU;
IX - considerar graves as infrações cometidas pelos responsáveis;
X - inabilitar o Sr. João Bosco Pessoa Tabosa (CPF XXX.803.403-XX) , ex-prefeito municipal de Pentecoste/CE, responsável pela gestão dos recursos, para o exercício de cargo em comissão ou função de confiança no âmbito da Administração Pública, nos termos do art. 60 da Lei 8.443/1992;
XI - encaminhar cópia da deliberação que vier a ser adotada, bem como do relatório e da proposta de deliberação que a fundamentarem, à autoridade representante do processo originador (TC Processo 016.549/2016-3) desta tomada de contas especial, bem como ao procurador-chefe da Procuradoria da República no Estado do Ceará, nos termos previstos no art. 16, § 3º, da Lei 8.443, de 1992 c/c art. 209, § 7º, do Regimento Interno do TCU e Memorando-Circular - Segecex 36/2007, e ao Fundo Nacional de Desenvolvimento da Educação (FNDE) ."
4.	O Ministério Público especializado, em parecer da lavra da Procuradora-Geral Cristina Machado da Costa e Silva, anuiu ao encaminhamento alvitrado pela unidade técnica (peça 83) .
		É o Relatório.

não há.

Procuradora-Geral Cristina Machado da Costa e Silva.

TOMADA DE CONTAS ESPECIAL ORIGINADA DA CONVERSÃO DE REPRESENTAÇÃO. MUNICÍPIO DE PENTECOSTE/CE. PROGRAMA NACIONAL DE APOIO AO TRANSPORTE ESCOLAR - PNATE. NÃO COMPROVAÇÃO DA BOA E REGULAR APLICAÇÃO DA VERBA AO OBJETIVO DO PROGRAMA. DESCONSIDERAÇÃO DA PERSONALIDADE JURÍDICA DA EMPRESA CONTRATADA PARA A PRESTAÇÃO DO SERVIÇO DE TRANSPORTE ESCOLAR. CITAÇÃO DA FIRMA, DE SEUS TRÊS SÓCIOS E DO EX-PREFEITO. ALEGAÇÕES DE DEFESA DE UM DOS SÓCIOS E DO EX-ALCAIDE. ARGUMENTAÇÃO DE FALSIDADE DA ASSINATURA APOSTA NO CONTRATO SOCIAL DA SOCIEDADE EMPRESÁRIA. FALTA DE PROVAS. REJEIÇÃO DAS DEFESAS ENCAMINHADAS. AUSÊNCIA COMPLETA DE CAPACIDADE OPERACIONAL DA EMPRESA DE PRESTAR OS SERVIÇOS PARA OS QUAIS FORA REMUNERADA. CONTAS IRREGULARES. DÉBITO. MULTA. DECLARAÇÃO DE INIDONEIDADE PARA LICITAR COM A ADMINISTRAÇÃO PÚBLICA FEDERAL. 1) Julgam-se irregulares as contas e em débito os responsáveis em função da não comprovação da boa e regular aplicação de recursos federais recebidos no âmbito do Programa Nacional de Apoio ao Transporte Escolar - Pnate. 2) O ônus de comprovar a regularidade da integral aplicação dos recursos públicos ao objeto do Pnate compete ao gestor, por meio de documentação idônea, que demonstre, de forma efetiva, os gastos efetuados e o nexo de causalidade entre as despesas realizadas e a verba federal recebida. 3) Não cabe ao TCU determinar, a pedido do responsável, a realização de diligência, perícia ou inspeção para a obtenção de provas, uma vez que constitui obrigação da parte apresentar os elementos que entender necessários para a sua defesa. 4) Nos termos do art. 46 da Lei 8.443/1992, verificada a ocorrência de fraude comprovada à licitação, o Tribunal declarará a inidoneidade do licitante fraudador para participar, por até cinco anos, de licitação na Administração Pública Federal.

TOMADA DE CONTAS ESPECIAL (TCE)

Secretaria de Controle Externo no Estado do Ceará - Secex/CE.

Em exame a Tomada de Contas Especial decorrente da conversão, por força do Acórdão 10874/2016-TCU-Segunda Câmara, prolatado nos autos do TC-Processo 016.549/2016-3, que cuidou de Representação oferecida pela Procuradoria da República no Estado do Ceará noticiando possíveis irregularidades em contratações envolvendo o Município de Pentecoste/CE e a empresa Atlanta Locação de Veículos e Serviços Ltda. com recursos do Programa Nacional de Apoio ao Transporte Escolar - Pnate, durante os anos de 2008 a 2011.
2.	De forma sintética, foram apuradas naquele processo as seguintes falhas: i) inexistência de vínculos empregatícios na empresa Atlanta Locação de Veículos e Serviços Ltda. nos anos de 2009 a 2011; ii) exercício concomitante, nos anos de 2008 a 2014, de sócios da Atlanta Locação de Veículos e Serviços Ltda. com atividades remuneradas em outras firmas; e iii) ingresso no quadro societário da empresa Atlanta, a partir de 6/1/2014, de sócio administrador falecido.
3.	As evidências acima, somadas ao fato de a empresa Atlanta Locação de Veículos e Serviços Ltda. ter sido beneficiária de contratos celebrados com diversos Municípios do Estado do Ceará, tendo recebido pagamentos da ordem de R$ 12 milhões ao longo dos anos de 2009 a 2011, levaram a unidade técnica a propor a conversão daqueloutro processo em Tomada de Contas Especial, bem como a desconsideração da personalidade jurídica da firma Atlanta Locação de Veículos e Serviços Ltda., de modo a possibilitar a responsabilização dos seus sócios nas irregularidades então apuradas.
4.	Por meio do já mencionado Acórdão 10874/2016-TCU-Segunda Câmara (Ata 35/2016) os autos foram convertidos em TCE, tendo sido determinado à Secex/CE, em preliminar, a realização de diligências necessárias à correta quantificação do dano e a identificação dos responsáveis, com o posterior encaminhamento das propostas de citações e/ou audiências a este Relator.
5.	Na instrução constante da peça 26, a Secex/CE, com base em pesquisas efetuadas junto ao sítio eletrônico do Fundo Nacional de Desenvolvimento da Educação - FNDE, ratificou os indícios outrora apontados, no sentido da existência de empresa de fachada na prestação dos serviços de transporte escolar, e reiterou a proposta de desconsideração da personalidade jurídica da empresa Atlanta Locação de Veículos e Serviços Ltda., bem como propôs a citação solidária dos Srs. João Bosco Pessoa Tabosa, ex-Prefeito de Pentecoste/CE, Carlos Henrique Moreira da Costa Alves, Francisco Aloisio Lino Alves e Daniel Vasconcelos Lima, sócios daquela firma, pelo débito em valor histórico da ordem de R$ 667.000,00.
6.	Por meio do despacho constante da peça 28, determinei a desconsideração da personalidade jurídica da multicitada sociedade empresária Atlanta Locação de Veículos e Serviços Ltda., bem como as citações sugeridas pela unidade instrutiva. 
7.	A Secex/CE pontuou que, diante da inviabilidade de entrega dos ofícios de citação nos endereços da empresa Atlanta Locação de Veículos e Serviços Ltda., bem como de seus dois sócios, os Srs. Carlos Henrique Moreira da Costa Alves e Francisco Aloisio Lino Alves e tendo aquela unidade técnica esgotado as medidas administrativas previstas na Resolução TCU 170/2004 com vistas à identificação de seus respectivos endereços, conforme certidão inserta à peça 49, efetuou o chamamento editalício dos responsáveis (peças 55, 56 e 58) .
8.	Além disso, a Secex/CE também realizou a citação dos Srs. Carlos Henrique Moreira da Costa Alves e Francisco Aloisio Lino Alves em endereços constantes da base de dados do Tribunal Superior Eleitoral - TSE e do Registro Nacional de Carteira de Habilitação - Renach (peças 61, 63, 65, e 67) . 
9.	Nada obstante, aqueles responsáveis, bem como a empresa Atlanta Locação de Veículos e Serviços Ltda., optaram pela revelia, tendo os Srs. João Bosco Pessoa Tabosa e Daniel Vasconcelos Lima apresentado suas respectivas alegações de defesa. 
10.	Após análise dos argumentos carreados aos autos, a unidade técnica propõe, em síntese: i) a rejeição da defesa dos responsáveis; ii) o julgamento pela irregularidade das contas dos responsáveis com a imputação solidária do débito apurado, bem como a aplicação da penalidade pecuniária insculpida no art. 57 da Lei 8.443/1992; iii) a declaração de inidoneidade da empresa Atlanta Locação de Veículos e serviços Ltda. para participar de licitações na Administração Pública; iv) a declaração de inabilitação para o exercício de cargo em comissão ou função de confiança do Sr. João Bosco Pessoa Tabosa.
11.	Perscrutando os autos, verifico que, em essência, o dano ao erário apontado pela Secex/CE gira em torno do fato de a empresa Atlanta Locação de Veículos e Serviços Ltda. não possuir capacidade operacional para executar o serviço de transporte de alunos, porquanto, ao longo dos anos de 2009 a 2011, tal firma não teve funcionário com vínculo empregatício.
12.	Ademais, também foi verificado que dois sócios da firma, os Srs. Carlos Henrique Moreira da Costa Alves e Daniel Vasconcelos Lima, exerciam atividade assalariada em outras sociedades empresariais. 
13.	Por fim, foi constatada a inclusão, no quadro societário da Atlanta Locação de Veículos e Serviços Ltda. em janeiro de 2014 de pessoa que havia falecido em junho de 2013.
14.	Tais evidências corroboram que, de fato, a indigitada Atlanta Locação de Veículos e Serviços Ltda. constituía-se de empresa de fachada, criada apenas formalmente para se sagrar vencedora dos certames de que participava, sem, contudo, possuir capacidade operacional para se desincumbir da contraparte que lhe cabia nos respectivos contratos que firmava com a Administração. Senão vejamos.
15.	Consultando o CNPJ da empresa no sítio eletrônico da Receita Federal do Brasil, vê-se que o seu ramo de atividade é o de "locação de automóveis sem condutor". Nada obstante, a referida firma, consoante destacado em instrução constante da peça 26 (p. 4) , sagrou-se vencedora de dois certames destinados à prestação de serviços de engenharia:
"3.8. Dados [do] aludido portal público [Portal da Transparência dos Municípios] registram, também, que a empresa Atlanta participou de 11 licitações realizadas pela Prefeitura Municipal de Pentecoste/CE, tendo sido sagrada vencedora em 3 delas (ver tabela 2 abaixo) , uma para execução de serviços de frete de veículo, destinado ao transporte de professores e estudantes da rede municipal de ensino público (Licitação 2008.12.15.01) , no valor orçado de R$ 1.300.000,00; outra destinada a execução de serviços de engenharia para reforma do clube municipal (Licitação 2009032001-ADM) , no valor orçado de R$ 80.000,00; e a terceira para execução de serviços de engenharia para reforma e adaptação de sala para instalação e funcionamento de computadores na Escola Francisco Sá (Licitação 2009060101-FME) , no valor orçado de R$ 80.000,00."
16.	Ora, é patente que uma empresa cujo ramo de atividade é o de locação de automóveis não estaria habilitada à execução de serviços de engenharia. Tal fato reforça a conclusão da unidade instrutiva de que a sociedade empresária fora constituída apenas por meio da documentação formal necessária à sua criação, sem, contudo, possuir corpo técnico apto a desenvolver o objeto para o qual foi criada.
17.	Como já mencionado acima, a firma não teve empregado registrado desde 2009 até 2011, período que abrange os exercícios relativos aos pagamentos por ela recebidos e questionados neste processo (2009 e 2010) .
18.	Digno de nota, ainda, é o fato destacado pela Secex/CE de que o Sr. Carlos Henrique Moreira da Costa Alves, sócio majoritário da empresa - com capital social de 99% desde sua constituição até janeiro de 2014 - exerceu, ao longo dos anos de 2008 a 2014, atividades assalariadas nos cargos de colorista têxtil, porteiro de edifícios e vendedor de comércio varejista, nas empresas Atacadão Bahamas Ltda. e CSN Centro de Serviços do Nordeste Ltda., com ganhos mensais da ordem de R$ 500,00 a R$ 800,00 (peça 10) .
19.	De igual modo, o Sr. Daniel Vasconcelos Lima, também sócio da firma, ocupou cargos em outras empresas com salários médios variando entre R$ 2.300,00 a R$ 4.900,00, nas funções de: i) Assistente Administrativo (2009 e 2010) ; ii) Técnico em Administração (2011) ; iii) Analista de Suporte Computacional (2011 e 2012) ; e iv) Engenheiro Civil (2012 a 2014) , respectivamente nas empresas CMC Serviços Terceirizados Ltda., Criart Serviços de Terceirização de Mão de Obra Ltda. e Skyserv Locação de Mão de Obra Ltda.. 
20.	Mais grave ainda é o fato de que, no ano de 2014, o quadro societário sofreu completa reformulação, com a saída dos Srs. Carlos Henrique Moreira da Costa Alves, Francisco Aloisio Lino Alves e Daniel Vasconcelos Lima e a inclusão como sócio único da empresa do Sr. Francisco da Silva Barbosa, falecido em junho de 2013.
21.	O conjunto de fatos acima descritos ratifica a conclusão de que a firma Atlanta Locação de Veículos e Serviços Ltda. não possuía condições operacionais para prestar os serviços de transporte escolar de alunos. Evidencia, ademais, a prática de fraude na licitação da qual participou, porquanto apresentou-se para concorrer em um certame cujo objeto ela não se desincumbiria, mediante a constituição apenas formal de pessoa jurídica sem estrutura para cumprir a atividade para a qual fora criada. 
22.	Nesse sentido, acolho a proposta da Secex/CE de declarar, nos termos do art. 46 da Lei 8.443/1992, a inidoneidade da empresa Atlanta Locação de Veículos e serviços Ltda. para participar de licitações na Administração Pública Federal, bem como de que lhe seja imputado o débito relativo aos pagamentos que recebera do Município de Pentecoste/CE.
23.	Importa rememorar que a mencionada sociedade empresária foi revel na citação que lhe foi endereçada, devendo o processo seguir seu curso, a teor do art. 12, § 3º, da Lei 8.443/1992.
24.	No que tange aos Srs. Carlos Henrique Moreira da Costa Alves, Francisco Aloisio Lino Alves e Daniel Vasconcelos Lima, sócios da firma, citados após a desconsideração da sua personalidade jurídica, resta demonstrado nos autos que agiram com dolo de praticar atos lesivos ao erário, porquanto, efetivamente, não geriam a firma que criaram, eis que ocupavam outras funções remuneradas, tendo se retirado da sociedade para nela incluir sócio falecido.
25.	Como já dito, somente o Sr. Daniel Vasconcelos Lima apresentou alegações de defesa. Em síntese, aduz, em preliminar, a sua ilegitimidade passiva, e, no mérito, que não foi sócio da empresa Atlanta Locação de Veículos e Serviços Ltda., tendo sido vítima do crime de estelionato. 
26.	Sobre a preliminar aventada, no sentido de que não poderia ser alcançado por ser terceiro sem vínculo com a Administração, tem-se que não pode prosperar. O responsável foi citado na condição de sócio de uma empresa que teve sua personalidade jurídica desconstituída, situação plenamente amoldada às normas de regência cabíveis a esta Casa de Contas.
27.	Acerca do mérito, o Sr. Daniel Vasconcelos Lima aduz que, no ano de 2010, foi procurado por um representante da empresa Atlanta Locação de Veículos e Serviços Ltda. que o teria informado da necessidade de possuir um engenheiro no quadro de funcionários da firma, tendo-lhe fornecido documentos com o fito exclusivo de atuar nessa qualidade para a empresa. 
28.	Prossegue asseverando que não fora contratado e que não teve mais contato com nenhum representante da sociedade empresária. Colacionou às alegações de defesa cópia de boletim de ocorrência lavrado em Delegacia de Polícia do Estado do Ceará em dezembro de 2016 em que narra ter sido colocado de forma indevida como sócio e que não reconhece como sua a assinatura aposta no contrato social da multicitada Atlanta Locação de Veículos e Serviços Ltda..
29.	A Secex/CE afirma que o fato de o responsável ter reportado que apresentou documentos ao funcionário que lhe procurara em 2010 - época em que teria sido vítima do estelionato - e o aditivo contratual que lhe tornou sócio ter sido lavrado em outubro de 2008, enfraquece a tese de que teria sido utilizado como proprietário figurativo, popularmente denominado "laranja". 
30.	Aponta, ainda, que o responsável, embora tenha afirmado que sua assinatura teria sido falsificada, não acostou aos autos prova pericial corroborando a assertiva.
31.	Creio que o caso passa pela comprovação, efetiva, de que a assinatura do responsável lançada nos documentos constitutivos da firma foi falsificada. 
32.	Como é cediço, cabe ao responsável produzir as provas que corroborem as assertivas lançadas em sua defesa, sendo que, no caso em exame, competiria ao Sr. Daniel Vasconcelos Lima comprovar, por meio de perícia grafotécnica, que a assinatura lançada no Contrato Social da Atlanta Locação de Veículos e serviços Ltda. fora falsificada.
33.	A jurisprudência deste Tribunal não destoa do acima asseverado, porquanto reconhece, de forma expressa, que não cabe à Corte de Contas a realização de perícia, diligência ou outra medida saneadora visando à obtenção de provas para a defesa do responsável, conforme demonstra o enunciado abaixo selecionado, colhido mediante o uso da ferramenta intitulada Jurisprudência Selecionada, ao qual cabe acrescer os Acórdão 6124/2016-TCU-Primeira Câmara e 5.920/2016 - Segunda Câmara, de Relatoria, respectivamente, dos Ministros Bruno Dantas e Vital do Rêgo:
Acórdão 2805/2017-TCU-Primeira Câmara (Relator Ministro Vital do Rêgo) 
"Não cabe ao TCU determinar, a pedido do responsável, a realização de diligência, perícia ou inspeção para a obtenção de provas, uma vez que constitui obrigação da parte apresentar os elementos que entender necessários para a sua defesa."
34.	À guisa de conclusão, acolho o entendimento unânime da Secex/CE e do Ministério Público especializado no sentido de rejeitar as alegações de defesa do Sr. Daniel Vasconcelos Lima, porquanto não foram suficientes para afastar o dano ao erário pelo qual fora citado, tampouco para afastar sua responsabilidade no evento danoso.
35.	Com efeito, cabe julgar suas contas, bem como a dos Srs. Carlos Henrique Moreira da Costa Alves e Francisco Aloisio Lino Alves - que foram revéis na citação que lhes foi endereçada -, irregulares, com a imputação solidária com os demais responsáveis do débito apurado, sem prejuízo de, diante da gravidade dos fatos narrados, aplicar-se-lhes a penalidade pecuniária prevista no art. 57 da Lei 8.443/1992.
36.	Passo, por fim, ao exame da defesa apresentada pelo Sr. João Bosco Pessoa Tabosa, ex-Prefeito. Conforme o ofício de citação endereçado ao responsável, ele foi responsabilizado pela não comprovação da boa e regular aplicação dos recursos atinentes ao Pnate, em função das ocorrências acima especificadas atinentes às irregularidades da firma Atlanta Locação de Veículos e Serviços Ltda., as quais evidenciaram que tal empresa, embora tenha sido remunerada, não adimpliu o objeto para o qual fora contratada.
37.	As alegações de defesa do ex-alcaide foram analisadas pela Secex/CE, cujas conclusões incorporo às minhas razões de decidir, no sentido de que não tiveram o condão de infirmar o débito ora em foco nem de afastar sua responsabilidade no prejuízo ora em debate.
38.	Dentre os argumentos apresentados, o Sr. João Bosco Pessoa Tabosa aduz que não é razoável exigir da autoridade máxima municipal a adoção de procedimentos "policialescos" para fiscalizar todos os prestadores de serviços contratados por meio de licitação, tampouco que lhe seja demandado investigar eventuais relações trabalhistas dos sócios das respectivas firmas. 
39.	Nos termos do art. 18, § 1º, da Resolução/CD/FNDE 10, de 7/4/2008 - que estabeleceu critérios e formas de transferência de recursos do Pnate -, c/c art. 3º do mesmo normativo, cabe ao Prefeito, na qualidade de gestor máximo do Município, prestar contas da verba recebida daquele programa. 
40.	Prestar contas significa trazer à baila documentos que demonstrem a boa e regular aplicação do quantum transferido pela União nos objetivos do indigitado Pnate. Nestes autos, o ex-Prefeito não colacionou ao processo elementos que demonstrassem, de forma cabal, a realização dos serviços e também não foi capaz de deixar assente o imprescindível liame de causalidade que deve haver entre a verba recebida e o gasto realizado.
41.	A mera alegação de que não cabe exigir-lhes procedimentos para fiscalizar as empresas contratadas não tem o condão de afastar sua responsabilidade. Na qualidade de gestor do programa, a quem compete prestar contas, se o ex-alcaide decidiu não acompanhar a sua execução, deixando de lado a supervisão dos atos atinentes à aplicação da verba, o fez por sua conta e risco, dando ensejo, dessa maneira, a toda sorte de eventos que terminaram por originar o débito em foco.
42.	Em conclusão, cabe julgar irregulares as contas do Sr. João Bosco Pessoa Tabosa, imputando-se-lhe, em solidariedade com os demais responsáveis, o dano ao erário de que ora se cuida, sem prejuízo de, diante da gravidade dos fatos narrados, aplicar-lhe a penalidade pecuniária insculpida no art. 57 da Lei 8.443/1992.
43.	Acerca do valor do débito, tem-se que foi quantificado pela Secex/CE na forma da tabela abaixo descrita, que se refere aos cheques utilizados para pagamentos à empresa Atlanta Locação de Veículos e Serviços Ltda. sem que houvesse, como visto ao longo desta Proposta de Deliberação, comprovação da efetiva contraprestação dos serviços para os quais fora contratada:
	Cheque
	Data
	Valor (R$) 

	850161
	17/7/2009
	119.300,00

	850162
	9/10/2009
	89.128,00

	850163
	10/11/2009
	29.000,00

	850164
	10/12/2009
	30.000,00

	850165
	13/9/2010
	30.000,00

	850166
	8/10/2010
	144.000,00

	850167
	1/11/2010
	66.000,00

	850168
	10/12/2010
	138.639,84

44.	Prosseguindo, deixo de acolher a proposta da unidade técnica de inabilitar o Sr. João Bosco Pessoa Tabosa para o exercício de cargo em comissão ou função de confiança. Assim o faço por vislumbrar que o responsável, embora não tenha agido com o devido zelo na função que lhe incumbia de fiscalizar a aplicação correta dos recursos do Pnate, não teve participação direta na contratação da empresa Atlanta Locação de Veículos e Serviços Ltda. que, como visto, sequer possuía empregados registrados. 
45.	Não há elementos nos autos indicando que o responsável agiu em conluio com a mencionada firma com o desiderato de cometer fraude consubstanciada na contratação de empresa sem capacidade operacional de realizar os serviços pelos quais fora remunerada. 
46.	O precedente trazido a lume pela Secex/CE para justificar a punição ora em discussão não se amolda ao caso versado neste processo. 
47.	Naqueles autos - TC-Processo 009.335/2017-0 -, que cuidou de TCE decorrente de conversão de Representação com o fito de apurar e quantificar dano ao erário decorrente de irregularidades em Pregão Presencial 20130123-03-PP, destinado à locação de veículos para o transporte escolar dos alunos da rede de ensino de Pindoretama/CE, ficou assente que o então Prefeito, junto com demais responsáveis, informava, para efeito de pagamento, distâncias maiores do que aquelas efetivamente percorridas pelos carros utilizados no transporte, culminando com desembolso maior à firma contratada. 
48.	Como se vê, tratou-se de situação em que restou assente a prática de fraude que visava a beneficiar a empresa contratada mediante pagamentos em valores maiores do que aquele a que fazia jus, não se subsumindo tal caso à conduta do Sr. João Bosco Pessoa Tabosa. 
49.	Por fim, deve-se dar ciência do Acórdão que vier a ser prolatado nos autos ao Sr. Francisco de Araújo Macedo Filho, Procurador da República no Estado do Ceará, autoridade que deu impulso à Representação constante do TC-Processo 016.549/2016-3 (apenso) a qual deu origem a esta Tomada de Contas Especial.
50.	Oportuno, ainda, cientificar a Procuradoria da República no Estado do Ceará, nos termos do art. 16, § 3º, da Lei 8.443/1992, para a adoção das medidas que reputar cabíveis. 
	Ante o exposto, voto por que seja adotado o Acórdão que ora submeto a este Colegiado. 
	
	T.C.U., Sala das Sessões, em 23 de janeiro de 2019. 
MARCOS BEMQUERER COSTA
Relator